
# Esquema Fatorial (3 Fatores)

****

<br><br><br><br>

Nos experimentos mais simples comparamos níveis (tratamentos) de apenas um fator; entretanto, existem casos em que dois ou mais fatores devem ser estudados simultaneamente para que possam nos conduzir a resultados de interesse;

Em geral, os experimentos fatoriais são mais eficientes para este tipo de experimento, pois estudam, ao mesmo tempo, os efeitos de dois ou mais fatores, cada um deles com dois ou mais níveis.

O fatorial é um tipo de esquema, ou seja, uma das maneiras de organizar os tratamentos e não um tipo de delineamento;

Os experimentos fatoriais são montados segundo um tipo de delineamento experimental;

Nos experimentos fatoriais, os tratamentos são obtidos pelas combinações dos níveis dos fatores.

<br>

****

## Tipos de efeitos avaliados

****

<br>

- Efeito Principal: é o efeito de cada fator, independente do efeito dos outros fatores;

- Efeito de Interação: é o efeito simultâneo dos fatores sobre a variável em estudo. Dizemos que ocorre interação entre os fatores quando os efeitos dos níveis de um fator são modificados pelos níveis do outro fator.

<br>

****

## Vantagens

****

<br>

a) Pode-se estudar dois ou mais fatores num único experimento.

b) Pode-se, por meio dos efeitos das interações, verificar se um fator é independente ou dependente do(s) outro(s).

****

## Desvantagens

****

<br>

a) O número de tratamentos ou combinações de níveis de fatores cresce, rapidamente, com o aumento do número de níveis, em cada fator, ou mesmo com o aumento do número de fatores.

b) A interpretação dos resultados se torna mais difícil é medida que aumentamos o número de níveis e de fatores no experimento.

<br>

****

## Modelo estatístico

****

<br>

As observações podem ser descritas pelo modelo estatístico linear:

<center>

$y_{ijk} = \mu+\beta_{1i}+\beta_{2j}+\beta_{3k}+(\beta_1\beta_2)_{ij}+(\beta_1\beta_3)_{ik}+(\beta_2\beta_3)_{jk}+(\beta_1\beta_2\beta_3)_{ijk}+\epsilon_{ijk}$

</center>

- i = 1; 2; : : : ; a
- j = 1; 2; : : : ; b
- k = 1; 2; : : : ; c

em que:

- $y_{ijk}$ é o valor observado no i-ésimo nível do fator A, j-ésima nível do fator B e k-ésimo nível do fator C;
- $\mu$ é uma constante;
- $\beta_{1i}$ é o efeito do i-ésimo nível do fator A;
- $\beta_{2j}$ é o efeito do j-ésimo nível do fator B;
- $\beta_{3k}$ é o efeito do j-ésimo nível do fator C;
- $(\beta_1\beta_2)_ij$ é o efeito da interação entre $\beta_{1i}$ e $\beta_{2j}$;
- $(\beta_1\beta_3)_ik$ é o efeito da interação entre $\beta_{1i}$ e $\beta_{3j}$;
- $(\beta_2\beta_3)_jk$ é o efeito da interação entre $\beta_{2i}$ e $\beta_{3j}$;
- $(\beta_1\beta_2\beta_3)_{ijk}$ é o efeito da interação entre $\beta_{1i}$, $\beta_{2j}$ e $\beta_{3k}$;
- $(\epsilon)ijk$ é o componente de erro aleatório.

<br>

****

## Hipóteses e modelo

****

<br>

No experimento fatorial com 3 fatores, deseja-se testar a signicância de ambos os fatores. 

No experimento fatorial com 2 fatores, deseja-se testar a signicância de ambos os fatores. 

Há interesse em testar hipóteses sobre a igualdade dos efeitos do fator A, isto é:

- H0 : $\beta_{11}$ = $\beta_{12}$ = : : : $\beta_{1a}$ = 0
- H1 : Pelo menos um $\beta_{1i} \neq 0$

e a igualdade nos efeitos do fator B, ou seja:

- H0 : $\beta_{21}$ = $\beta_{22}$ = : : : $\beta_{2b}$ = 0
- H1 : Pelo menos um $\beta_{2j} \neq 0$

e, ainda, se há interação entre os fatores A e B:

- H0 : $(\beta_1\beta_2)_{ij}$ = 0 para todo i ; j
- H1 : Pelo menos um $(\beta_1\beta_2)_{ij} \neq 0$

e, ainda, se há interação entre os fatores A e C:

- H0 : $(\beta_1\beta_3)_{ik}$ = 0 para todo i ; k
- H1 : Pelo menos um $(\beta_1\beta_3)_{ik} \neq 0$

e, ainda, se há interação entre os fatores B e C:

- H0 : $(\beta_2\beta_3)_{jk}$ = 0 para todo j ; k
- H1 : Pelo menos um $(\beta_2\beta_3)_{jk} \neq 0$

e, ainda, se há interação entre os fatores A e B e C:

- H0 : $(\beta_1\beta_2\beta_3)_{ijk}$ = 0 para todo i ; j; k
- H1 : Pelo menos um $(\beta_1\beta_2\beta_3)_{ijk} \neq 0$

<br><br><br>

****

## Exemplo 1

****

<br>

Neste exemplo, vamos trabalhar com um experimento conduzido em delineamento inteiramente casualziado em esquema fatorial 3 x 3 x 3, em que todos os níveis dos fatores são qualitativos. Cada tratamento foi composto por quatro repetições, totalizando 108 parcelas. Os tratamentos consistem em:

 - Fator 1: A1; A2 e A3
 - Fator 2: B1; B2 e B3
 - Fator 3: C1; C2 e C3

Variável analisada: Produtividade em kg ha$^{-1}$

<br><br>

## Conjunto de dados

```{r}
RENDIMENTO=c(4599.55,6203.50,4566.02,5616.38,4978.35,5126.15,4816.23,4251.00,4106.79,
             4600.58,4012.14,4623.41,4274.16,4683.50,4433.33,4326.16,4932.66,5066.67,
             4697.29,5011.38,5156.72,4744.21,4826.80,4663.26,4807.19,4377.19,4442.07,
             4685.58,5066.90,5317.66,5144.19,4580.18,4860.37,5204.21,5146.19,5015.67,
             5801.99,4668.05,5393.16,5282.27,5369.41,5494.43,4980.32,5715.76,4754.54,
             5000.83,4664.11,4969.41,5315.43,4872.29,5546.79,4765.79,4649.63,4899.31,
             4890.89,5117.10,4942.97,4548.97,4916.97,4225.38,4820.21,4150.44,4648.46,
             4271.57,5143.54,4808.97,5459.66,4928.35,5224.70,4900.90,4770.88,4977.68,
             5816.80,5107.11,5555.80,5767.65,5117.10,5573.08,5673.87,4859.00,4687.26,
             5055.22,5235.22,4961.72,4984.93,5425.67,4978.33,5172.60,5328.07,4973.87,
             5296.55,4928.01,4528.12,5337.93,5809.20,4914.70,5191.89,5261.24,5287.53,
             5680.55,5080.06,5425.53,4949.13,5300.57,4481.23,5039.54,5223.75,4581.65)
FATOR1=rep(rep(c("A1","A2","A3"), e=12),3)
FATOR2=rep(c("B1","B2","B3"), e=36)
FATOR3=rep(rep(c("C1","c2","c3"),e=4),9)
dados=data.frame(FATOR1,FATOR2,FATOR3,RENDIMENTO)
```

<br><br>

## Análise Exploratória dos dados

<br>

### Análise Exploratória dos dados (Geral)

```{r}
media=mean(RENDIMENTO)
variancia=var(RENDIMENTO)
desvio=sd(RENDIMENTO)
cv=desvio/media*100
cbind(media,variancia,desvio,cv)
```

<br>

### Análise Exploratória dos dados (Fator 1)

```{r}
media=tapply(RENDIMENTO, FATOR1,mean)
variancia=tapply(RENDIMENTO, FATOR1,var)
desvio=tapply(RENDIMENTO, FATOR1,sd)
cv=desvio/media*100
cbind(media,variancia,desvio,cv)
```

<br>

### Análise Exploratória dos dados (Fator 2)

```{r}
media=tapply(RENDIMENTO, FATOR2,mean)
variancia=tapply(RENDIMENTO, FATOR2,var)
desvio=tapply(RENDIMENTO, FATOR2,sd)
cv=desvio/media*100
cbind(media,variancia,desvio,cv)
```

<br>

### Análise Exploratória dos dados (Fator 3)

```{r}
media=tapply(RENDIMENTO, FATOR3,mean)
variancia=tapply(RENDIMENTO,FATOR3,var)
desvio=tapply(RENDIMENTO,FATOR3,sd)
cv=desvio/media*100
cbind(media,variancia,desvio,cv)
```

<br>

### Análise Exploratória dos dados (Juntando tratamentos)

```{r}
media=tapply(RENDIMENTO, paste(FATOR1,FATOR2,FATOR3),mean)
variancia=tapply(RENDIMENTO, paste(FATOR1,FATOR2,FATOR3),var)
desvio=tapply(RENDIMENTO, paste(FATOR1,FATOR2,FATOR3),sd)
cv=desvio/media*100
cbind(media,variancia,desvio,cv)
```

<br><br>

## Gráfico exploratório

<br>

### Gráfico de caixas

```{r, fig.width = 12}
par(mai=c(2,0.8,0.5,0.5))
car::Boxplot(RENDIMENTO~paste(FATOR1,FATOR2,FATOR3), las=2, xlab="")
```

<br>

### Gráfico de interação

```{r, fig.align='center', fig.width=8}
FATOR1=FATOR1
FATOR2=FATOR2
FATOR3=FATOR3
RESP=RENDIMENTO
par(mfrow=c(1,2), bty="l")
interaction.plot(FATOR1,FATOR2,RESP, ylab="Resposta")
interaction.plot(FATOR2,FATOR1,RESP, ylab="Resposta")
interaction.plot(FATOR1,FATOR3,RESP, ylab="Resposta")
interaction.plot(FATOR2,FATOR1,RESP, ylab="Resposta")
interaction.plot(FATOR2,FATOR3,RESP, ylab="Resposta")
interaction.plot(FATOR3,FATOR2,RESP, ylab="Resposta")
```

<br>

## Análise de variância

```{r}
modelo=aov(RESP~FATOR1*FATOR2*FATOR3)
anova(modelo)
``` 

O que se observa nesta análise:

 - Efeito de interação tripla: F1 x F2 x F3;
 - Efeito de interação dupla: F1 x F3;
 - Efeito isolado dos fatores F2 e F3.

<br><br>

## Pressuposições

<br>

### Normalidade dos erros

Análise gráfica e pelo teste de normalidade de Shapiro-Wilk

```{r, fig.align='center'}
shapiro.test(modelo$residuals)
hnp::hnp(modelo)
```

Como p-valor calculado ($p=0.217$) é menor que o nível de significância adotado ($\alpha=0.05$), não rejeita-se $H_0$. Logo, os erros podem ser considerados normais

<br>

### Homogeneidade das variâncias

```{r}
bartlett.test(modelo$residuals~paste(FATOR1,FATOR2,FATOR3))
```

Como p-valor calculado ($p=0.4394$) é menor que o nível de significância adotado ($\alpha=0.05$), não rejeita-se $H_0$. Logo, as variâncias podem ser consideradas homogêneas.

<br>

### Independência dos erros

```{r}
lmtest::dwtest(modelo)
```

Como p-valor calculado ($p=0.9728$) é menor que o nível de significância adotado ($\alpha=0.05$), não rejeita-se $H_0$. Logo, os erros podem ser considerados independentes.

<br>

### Gráfico de residuos padronizados

```{r, fig.align='center'}
a=anova(modelo)
plot(modelo$residuals/sqrt(a$`Mean Sq`[7]),
     ylab="Resíduos padronizados",
     pch=16,
     las=1,
     col="red")
abline(h=c(0,3,-3),
       lty=2,
       col="blue")
```

<br><br>

## Teste de comparação 

<br>

### Pacote ExpDes.pt

```{r}
library(ExpDes.pt)
fat3.dic(FATOR1,FATOR2,FATOR3,RESP)
```

<br>

### Pacote easyanova

```{r, eval=FALSE, fig.show='hide'}
library(easyanova)
ea2(data.frame(FATOR1,FATOR2,FATOR3,RESP),design = 7)
```

**Obs.** Em função da saída extensa da *package* easyanova, foi ocultado o resultado do mesmo.

<br>

## Tabela Final

<br>

**Sugestão de tabela**

+---------------+---------------+------------------------------+------------------------------+------------------------------+
| FATOR1        | FATOR 2       |                              | FATOR 3                      |                              |
+===============+===============+==============================+==============================+==============================+
|               |               | C1                           | C2                           | C3                           |
+---------------+---------------+------------------------------+------------------------------+------------------------------+
|               | - B1           - 5245,36 *a*aA                  - 4335,73 *b*bB                  - 4792,93 *a*aAB             |
| A1            | - B2           - 5286,37 *a*aA                  - 4847,22 *a*abA                 - 5389,98 *a*aA              |
|               | - B3           - 5561,84 *a*aA                  - 4984,86 *a*aA                  - 5305,76 *a*abA             |
+---------------+---------------+------------------------------+------------------------------+------------------------------+
|               | - B1           - 4429,29 *b*bA                  - 4847,75 *ab*aA                 - 4927,00 *a*aA              |
| A2            | - B2           - 5125,08 *a*aA                  - 4658,57 *a*aA                  - 4889,23 *a*aA              |
|               | - B3           - 5140,38 *a*aA                  - 5147,49 *a*aA                  - 5131,63 *a*aA              |
+---------------+---------------+------------------------------+------------------------------+------------------------------+
|               | - B1           - 4578,00 *b*bA                  - 5056,61 *a*aA                  - 5027,23 *a*aA              |
| A3            | - B2           - 4472,67 *b*bB                  - 4968,54 *a*aAB                 - 5085,13 *a*aA              |
|               | - B3           - 5355,30 *a*aA                  - 4831,54 *a*aA                  - 5188,82 *a*aA              |
+---------------+---------------+------------------------------+------------------------------+------------------------------+
|- F1           | - 0,0922$^{ns}$                                                                                            |
|- F2           | - 0,0000$^{**}$                                                                                           |
|- F3           | - 0,0121$^*$                                                                                               |
|- F1xF2        | - 0,2737$^{ns}$                                                                                            |
|- F1xF3        | - 0,0012$^{**}$                                                                                            |
|- F1xF3        | - 0,2915$^{ns}$                                                                                            |
|- F1xF2xF3     | - 0,0140$^*$                                                                                               |
+---------------+---------------+------------------------------+------------------------------+------------------------------+

Médias seguidas de mesma letra maiúscula na linha, minúscula em itálico dentro dos níveis do Fator 2, e minúsculo dentro dos níveis do Fator 1 não diferem pelo teste de Tukey ($p\leqslant 0,05$). $^*,^{**},^{ns}$, significativo a 5%, 1% e não significativo pelo teste F.

<br><br><br><br>