# Esquema de Parcelas Subdivididas

****

<br><br><br><br>

- Tal como no caso de fatorial, o termo parcelas subdivididas não se refere a um tipo de delineamento e sim ao esquema do experimento, ou seja, a maneira pela qual os tratamentos são organizados.
- Nos experimentos em parcelas subdivididas, em geral, estuda-se simultaneamente dois tipos de fatores os quais são geralmente denominados de fatores primários e fatores secundários.
- Em um experimento em parcelas subdivididas, as unidades experimentais são agrupadas em parcelas as quais devem conter um número de unidades experimentais (subparcelas) igual ao
número de níveis do fator secundário.
- Na instalação os níveis do fator primário (A) são distribuidos às parcelas segundo um tipo de delineamento experimental: DIC, DBC, DQL.
- Posteriormente os níveis do fator secundário (B) são distribuídos ao acaso às subparcerlas de cada parcela.Tal disposição permite obter uma estimativa geral de maior precisão para os efeitos dos tratamentos do segundo fator.
- Nos experimentos em parcelas subdivididas tem-se dois resíduos distintos: um correspondente às parcelas e outro às subparcelas dentro das parcelas.
- Em casos mais complexos, as subparcelas podem, também, ser repartidas em subsubparcelas. Tem-se, neste caso, três resíduos distintos:
  - resíduo (a), referente às parcelas;
  - resíduo (b), à subparcelas e
  - resíduo (c), correspondendo às subsubparcelas.

<br>

****

## Vantagens

****

<br>

a) Em comparação com experimentos fatoriais, experimentos em parcelas subdivididas são mais fáceis de instalar;

b) Quando os tratamentos associados aos níveis de um dos fatores exigem maior quantidade de material na unidade experimental do que os tratamentos do outro fator.

c) O esquema pode ser utilizado quando um fator adicional é incorporado num experimento, para ampliar seu objetivo.

d) Através da prévia informação, sabe-se que maiores diferenças podem ser esperadas entre os níveis de um certo fator do que entre os níveis do outro fator.

<br>

****

## Desvantagens

****

<br>

a) Do ponto de vista estatístico, os fatoriais são, em geral, mais eficientes que os em parcelas subdivididas;

b) Enquanto nos fatoriais temos um são resíduo para todos os F e comparações de médias, no *"split-plot"* há dois resíduos, um para comparações de parcelas e outro para subparcelas;

c) Para parcela, o número de GL geralmente é pequeno, levando à pouca sensibilidade na análise;

d) Sempre que possível, é preferível utilizar experimentos fatoriais em lugar dos experimentos em parcelas subdivididas.

<br>

****

## Modelo estatístico

****

<br>

O modelo linear para o experimento em parcelas subdivididas no delineamento em blocos ao acaso é dado por:

<center>

$yijk = \mu+\tau_{i}+\gamma_{k}+(\tau\gamma)_{ik}+\beta_{j}+(\tau\beta)_{ij}+(\tau\beta\gamma)_{ijk}$

</center>

- i = 1; 2; : : : ; a
- j = 1; 2; : : : ; b
- k = 1; 2; : : : ; r

em que:

- $y_{ijk}$ é o valor observado no i-ésimo tratamento, k-ésimo bloco e j-ésima subparcela;
- $\mu$ é uma constante;
- $\tau_{i}$ é o efeito do i-ésimo fator A;
- $\gamma_{k}$ é o efeito do k-ésimo bloco;
- $(\tau\gamma)_{ik}$ é o resíduo (a) da parcela;
- $\beta_{j}$ é o efeito do j-ésimo fator B;
- $(\tau\beta)_ij$ é a interação entre o i-ésimo fator A e o j-ésimo fator B;
- $(\tau\beta\gamma)ijk$ é o resíduo (b) da subparcela;

<br>

****

## Hipóteses e modelo

****

<br>

No experimento em parcelas subdivididas com 2 fatores, deseja-se testar a signicância de ambos os fatores. Há interesse em testar hipóteses sobre a igualdade dos efeitos do fator primário, isto é:

\begin{eqnarray*}
\left\{
\begin{array}{ll}
H_0: & \mu_1 = \mu_2 = \mu_3 = \cdots = \mu_{a} \\[.2cm]
H_1: & \mu_i \neq \mu_i' \qquad i \neq i'.
\end{array}
\right.
\end{eqnarray*}

e a igualdade nos efeitos do fator secundário, ou seja:

\begin{eqnarray*}
\left\{
\begin{array}{ll}
H_0: & \mu_1 = \mu_2 = \mu_3 = \cdots = \mu_{b} \\[.2cm]
H_1: & \mu_i \neq \mu_i' \qquad i \neq i'.
\end{array}
\right.
\end{eqnarray*}

e, ainda, se há interação entre os fatores:

\begin{eqnarray*}
\left\{
\begin{array}{ll}
H_0: & (\tau\beta)ij = 0 \mbox{para todo} i ; j \\[.2cm]
H_1: & \mbox{Pelo menos um} (\tau\beta)ij \neq 0
\end{array}
\right.
\end{eqnarray*}

CV             | G.L.         |S.Q.             |Q.M.                              |  Fcalc 
--------------:|:---------:|:-------------:|:-------------------------:|:------------------------:|:-------------
Bloco          | $r-1$        | $SQ_{Bloc}$     | $\frac{SQ_{Bloc}}{r-1}$          | $\frac{QM_{Bloc}}{QM_{Res(a)}}$
Tratamento A   | $a - 1$      | $SQ_{A}$        | $\frac{SQ_{A}}{a-1}$             | $\frac{QM_{A}}{QM_{Res(a)}}$ 
resíduo A      | $(a-1)(r-1)$ | $SQ_{Res(A)}$   | $\frac{SQ_{res(A)}}{(a-1)(r-1)}$ | 
Parcelas       | $ar-1$       | $SQ_{Parcelas}$ |  -                               |        
Tratamento B   | $b-1$        | $SQ_{B}$        | $\frac{SQ_{B}}{b-1}$             | $\frac{QM_{B}}{QM_{Res(b)}}$
Interação A x B | $(a-1)(b-1)$ | $SQ_{AxB}$      | $\frac{SQ_{AB}}{(a-1)(b-1)}$     | $\frac{QM_{AxB}}{QM_{Res(b)}}$
resíduo B      | $a(a-1)(r-1)$| $SQ_{Res(B)}$   | $\frac{SQ_{Res(b)}}{(r-1)(b-1)}$ | 
Total          | $abr-1$      | $SQ_{Total}$    | -                                | 

<br>

****

## Croqui em DIC

****

<br>

Criando uma função para fazer um croqui (Número de coluna igual número de repetições)

```{r}
# Não alterar os comandos da função
library(agricolae)
library(gridExtra)
library(grid)
croqui=function(trat,trat1,r){
  sort=design.split(trat,trat1,r,design = "crd",serie=0)
  sort$book$trat=as.vector(matrix(paste(sort$book$trat,sort$book$trat1),nrow =r,byrow=T))
  ncol=r
  sort$book$trat=as.factor(sort$book$trat)
  gs <- lapply(sort$book$trat, function(ii)
    grobTree(rectGrob(gp=gpar(fill=ii, alpha=0.5)),textGrob(ii)))
  grid.arrange(grobs=gs, ncol=ncol)}
``` 

<br>

Vetor de tratamentos

```{r}
trat=c("A1","A2")
trat1=c("B1","B2","B3")
```

<br>

Usando a função

```{r, fig.align='center'}
croqui(trat,trat1,r=2)
```

<br>

Criando uma função para fazer um croqui (Número de colunas igual número de tratamentos)

```{r}
# Não alterar os comandos da função
library(agricolae)
library(gridExtra)
library(grid)
croqui=function(trat,trat1,r){
  sort=design.split(trat,trat1,r,design = "crd",serie=0)
  sort$book$trat=as.vector(t(matrix(paste(sort$book$trat,sort$book$trat1),nrow =r, byrow=T)))
  sort$book$trat=as.factor(sort$book$trat)
  ncol=length(levels(sort$book$trat))
  gs <- lapply(sort$book$trat, function(ii)
    grobTree(rectGrob(gp=gpar(fill=ii, alpha=0.5)),textGrob(ii)))
  grid.arrange(grobs=gs, ncol=ncol)}
``` 

<br>

Vetor de tratamentos

```{r}
trat=c("A1","A2")
trat1=c("B1","B2","B3")
```

<br>

Usando a função

```{r, fig.align='center'}
croqui(trat,trat1,r=2)
```

<br><br>

****

## Croqui em DBC

****

<br>

Criando uma função para fazer um croqui (Número de coluna igual número de repetições)

```{r}
# Não alterar os comandos da função
library(agricolae)
library(gridExtra)
library(grid)
croqui=function(trat,trat1,r){
  sort=design.split(trat,trat1,r,design = "rcbd",serie=0)
  sort$book$trat=as.vector(matrix(paste(sort$book$trat,sort$book$trat1),nrow =r,byrow=T))
  ncol=r
  sort$book$trat=as.factor(sort$book$trat)
  gs <- lapply(sort$book$trat, function(ii)
    grobTree(rectGrob(gp=gpar(fill=ii, alpha=0.5)),textGrob(ii)))
  grid.arrange(grobs=gs, ncol=ncol)}
``` 

<br>

Vetor de tratamentos

```{r}
trat=c("A1","A2")
trat1=c("B1","B2","B3")
```

<br>

Usando a função

```{r, fig.align='center'}
croqui(trat,trat1,r=2)
```

<br>

Criando uma função para fazer um croqui (Número de colunas igual número de tratamentos)

```{r}
# Não alterar os comandos da função
library(agricolae)
library(gridExtra)
library(grid)
croqui=function(trat,trat1,r){
  sort=design.split(trat,trat1,r,design = "rcbd",serie=0)
  sort$book$trat=as.vector(t(matrix(paste(sort$book$trat,sort$book$trat1),nrow =r, byrow=T)))
  sort$book$trat=as.factor(sort$book$trat)
  ncol=length(levels(sort$book$trat))
  gs <- lapply(sort$book$trat, function(ii)
    grobTree(rectGrob(gp=gpar(fill=ii, alpha=0.5)),textGrob(ii)))
  grid.arrange(grobs=gs, ncol=ncol)}
``` 

<br>

Vetor de tratamentos

```{r}
trat=c("A1","A2")
trat1=c("B1","B2","B3")
```

<br>

Usando a função

```{r, fig.align='center'}
croqui(trat,trat1,r=2)
```

****

## Exemplo 1

****

<br>

Um experimento foi realizado com o intuito de avaliar 5 tratamentos na linha e entrelinha de um pomar. O experimento foi instalado em Delineamento em blocos casualizados com 12 repetições por tratamento. Foi analisado o carbono da biomassa microbiana (CBM).

```{r, include=T}
RESP=c(224.92, 180.32, 130.19, 110.31, 163.74,193.03, 211.49, 137.65, 127.15, 203.39,
       182.36, 124.75, 177.70, 231.01, 202.14,214.89, 198.42, 267.85, 207.67, 176.74,
       162.18, 124.59, 158.99, 209.12, 128.14,113.95, 215.53, 190.51, 174.58, 148.70,
       150.90, 209.03, 210.40, 199.03, 237.05,196.97, 176.06, 263.27, 240.19, 160.72,
       239.90, 188.07, 251.35, 215.45, 198.50,271.42, 226.56, 217.65, 213.69, 101.26,
       115.41, 140.10, 117.67, 106.45, 139.34,104.22, 206.13, 195.89, 147.11, 122.93,
       176.55, 173.63, 112.83, 184.82, 178.18, 115.85, 183.89, 134.92, 086.49, 103.96,
       096.33, 091.64, 157.76, 107.45, 106.61, 095.28, 152.37, 066.02, 125.75, 075.34,
       088.64, 104.00, 066.38, 084.74, 101.76,173.70, 101.24, 143.71, 119.88, 157.79,
       070.42, 152.75, 111.65, 153.08, 146.64,142.57, 098.96, 065.92, 065.62, 063.26,
       095.72, 084.14, 054.92, 090.49, 112.11,102.68, 144.77, 122.58, 125.14, 127.61,
       117.14, 147.87, 156.18, 154.82, 183.91,159.11, 155.41, 184.55, 121.39, 155.77)
FATOR1=rep(rep(c("L","EL"), e=12),5); FATOR1=factor(FATOR1)
FATOR2=rep(c(paste("T",1:5)),e=24); FATOR2=factor(FATOR2)
repe=rep(c(paste("R",1:12)),10); repe=factor(repe)
dados = data.frame(FATOR1,FATOR2,repe,RESP)
```

<br><br>

## Estatística descritiva

```{r}
"Média" = with(dados, mean(RESP))
"Variância" = with(dados, var(RESP))
Desvio = with(dados, sd(RESP))
CV = Desvio / Média * 100

desc = cbind(Média, Variância, Desvio, CV)
rownames(desc) = 'CBM'
library(knitr)

kable(round(desc,2), align="l", format="pandoc", format.args = list(big.mark="."))
```

<br>

### Fator 1 (Linha e Entrelinha)

```{r}
Médias1 = with(dados, tapply(RESP, FATOR1, mean))
Variâncias1 = with(dados, tapply(RESP, FATOR1, var))
Desvios1 = with(dados, tapply(RESP, FATOR1, sd))
CV1 = Desvios1 / Médias1 * 100
Desc1 = cbind(Médias1, Variâncias1, Desvios1, CV1)
kable(round(Desc1,2),align="l")
```

<br>

### Fator 2 (Manejo)

```{r}
Médias2 = with(dados, tapply(RESP, FATOR2, mean))
Variâncias2 = with(dados, tapply(RESP, FATOR2, var))
Desvios2 = with(dados, tapply(RESP, FATOR2, sd))
CV2 = Desvios2 / Médias2 * 100
Desc2 = cbind(Médias2, Variâncias2, Desvios2, CV2)
kable(round(Desc2,2),align="l")
```

<br>

### Repetição

```{r}
Médias4 = with(dados, tapply(RESP, repe, mean))
Variâncias4 = with(dados, tapply(RESP, repe, var))
Desvios4 = with(dados, tapply(RESP, repe, sd))
CV4 = Desvios4/ Médias4 * 100
Desc4 = cbind(Médias4, Variâncias4, Desvios4, CV4)
kable(round(Desc4,2),align="l")
```

<br>

### Juntando os fatores

```{r}
Médias3 = with(dados, tapply(RESP, list(FATOR1,FATOR2), mean))
Variâncias3 = with(dados, tapply(RESP, list(FATOR1,FATOR2), var))
Desvios3 = with(dados, tapply(RESP, list(FATOR1,FATOR2), sd))
CV3 = Desvios3/Médias3 * 100
Desc3 = rbind(Médias3, Variâncias3, Desvios3, CV3)
rownames(Desc3)=c("Média.L","Média.EL","Variância.L","Variância.EL", "Desvio.L","Desvio.EL", "CV.L","CV.EL")
kable(round(Desc3,2),align="l")
```

<br><br>

## Gráficos exploratórios

<br>

### Gráfico de caixas (*Boxplot*)

<br>

#### Fator 1

```{r, results='hide', fig.pos="H", fig.align='center'}
caixas=with(dados, car::Boxplot(RESP ~ FATOR1, vertical=T,las=1, col='Lightyellow'))
points(Médias1, pch='+', cex=1.5, col='red')
```

<br>

#### Fator 2

```{r, results='hide', fig.pos="H", fig.align='center'}
caixas=with(dados, car::Boxplot(RESP ~ FATOR2, vertical=T,las=1, col='Lightyellow'))
points(Médias2, pch='+', cex=1.5, col='red')
```

<br>

#### Juntando fatores

```{r, results='hide', fig.pos="H", fig.align='center'}
caixas=with(dados, car::Boxplot(RESP ~ FATOR1*FATOR2, vertical=T,las=1, col='Lightyellow'))
```

<br>

### Interação

```{r}
library(gplots)
library(lattice)
with(dados, xyplot(RESP ~ FATOR1|FATOR2, groups=repe, aspect="xy", type="o", ylab='CBM',
                   strip=strip.custom(strip.names=TRUE, strip.levels=TRUE)))
```

```{r, fig.width=15, fig.height=8}
with(dados, xyplot(RESP ~ FATOR1|repe, groups=FATOR2, aspect="xy", type="o", ylab='CBM',
                   strip=strip.custom(strip.names=TRUE, strip.levels=TRUE)))
```

```{r}
with(dados, xyplot(RESP ~ FATOR2|repe, groups=FATOR1, aspect="xy", type="o", ylab='CBM',
                   strip=strip.custom(strip.names=TRUE, strip.levels=TRUE)))
```

```{r}
with(dados, interaction.plot(FATOR2, FATOR1, RESP, las=1, col=1:6, bty='l', 
                             xlab='', ylab='CBM', trace.label="repe"))
```

```{r}
# FATOR1 e FATOR2
with(dados, interaction.plot(FATOR1, FATOR2, RESP, las=1, col=1:6, bty='l', 
                             xlab='', ylab='CBM', trace.label="FATOR2"))
```

<br><br>

## Análise de Variância

\begin{eqnarray*}
\left\{
\begin{array}{ll}
H_0: & \mu_1 = \mu_2 = \mu_3 = \cdots = \mu_{a} \\[.2cm]
H_1: & \mu_i \neq \mu_i' \qquad i \neq i'.
\end{array}
\right.
\end{eqnarray*}

e a igualdade nos efeitos do fator secundário, ou seja:
\begin{eqnarray*}
\left\{
\begin{array}{ll}
H_0: & \mu_1 = \mu_2 = \mu_3 = \cdots = \mu_{b} \\[.2cm]
H_1: & \mu_i \neq \mu_i' \qquad i \neq i'.
\end{array}
\right.
\end{eqnarray*}

e, ainda, se há interação entre os fatores:

\begin{eqnarray*}
\left\{
\begin{array}{ll}
H_0: & (\tau\beta)ij = 0 \mbox{para todo} i ; j \\[.2cm]
H_1: & \mbox{Pelo menos um} (\tau\beta)ij \neq 0
\end{array}
\right.
\end{eqnarray*}

```{r}
mod = with(dados, aov(RESP ~ FATOR1*FATOR2+Error(repe/FATOR1)))
summary(mod)
```

Interação significativa ($p=0,0325$)

<br>

### Usando o pacote agricolae

```{r}
library(agricolae)
mod.parc = with(dados, sp.plot(repe, FATOR1, FATOR2, RESP))
```

<br>

### Usando o pacote easyanova

```{r, fig.show='hide'}
ano=easyanova::ea2(data.frame(FATOR1,repe,FATOR2,RESP),design = 5)
ano[1]
```

<br><br>

## Pressupostos 

<br>

### Normalidade dos erros

Uma forma de verificação é usar como esquema fatorial

\begin{eqnarray*}
\left\{
\begin{array}{ll}
H_0: \mbox{Erros seguem distribuição normal}\\[.2cm]
H_1: \mbox{Erros não seguem distribuição normal.}
\end{array}
\right.
\end{eqnarray*}

```{r}
mod.pres = with(dados, aov(RESP ~ repe + FATOR1*FATOR2)); summary(mod.pres)
shapiro.test(mod.pres$res)
```

Como p-valor($p=0,7273$) é maior que o nível de significância adotado ($p=0,05$), não se rejeita $H_0$. Logo, os erros seguem distribuição normal.

<br>

### Homogeneidade de variâncias

\begin{eqnarray*}
\left\{
\begin{array}{ll}
H_0: \mbox{As variâncias dos erros são homogêneas}\\[.2cm]
H_1: \mbox{As variâncias dos erros não são homogêneas}
\end{array}
\right.
\end{eqnarray*}

<br>

#### Para Fator 1

```{r}
with(dados, bartlett.test(mod.pres$residuals~FATOR1))
```

Como p-valor($p=0,8812$) é maior que o nível de significância adotado ($p=0,05$), não se rejeita $H_0$. Logo, as variâncias dos erros são homogêneas.

<br>

#### Para Bloco

```{r}
with(dados, bartlett.test(mod.pres$residuals~repe))
```

Como p-valor($p=0,5044$) é maior que o nível de significância adotado ($p=0,05$), não se rejeita $H_0$. Logo, as variâncias dos erros são homogêneas.

<br>

#### Para Fator 2

```{r}
with(dados, bartlett.test(mod.pres$residuals~FATOR2))
```

Como p-valor($p=0,1571$) é maior que o nível de significância adotado ($p=0,05$), não se rejeita $H_0$. Logo, as variâncias dos erros são homogêneas.

<br>

#### Juntandos os fatores

```{r}
tratamentos=rep(c(paste("T",1:10)),e=12)
with(dados, bartlett.test(mod.pres$residuals~tratamentos))
```

Como p-valor($p=0,5007$) é maior que o nível de significância adotado ($p=0,05$), não se rejeita $H_0$. Logo, as variâncias dos erros são homogêneas.

<br>

### Independência dos erros

\begin{eqnarray*}
\left\{
\begin{array}{ll}
H_0: \mbox{Os erros são independentes}\\[.2cm]
H_1: \mbox{Os erros não são independentes}
\end{array}
\right.
\end{eqnarray*}

```{r}
library(lmtest)
dwtest(mod.pres)
```

Como p-valor($p=0,1026$) é maior que o nível de significância adotado ($p=0,05$), não se rejeita $H_0$. Logo, os erros são independentes.

<br>

### Análise Gráfica

```{r}
plot(RESP-mean(RESP), pch=16, col="red")
abline(h=0, col="blue")
```

<br><br>

## Teste de comparações múltiplas

<br>

### Pelo pacote easyanova

```{r, fig.show='hide'}
ano=easyanova::ea2(data.frame(FATOR1,repe,FATOR2,RESP),design = 5)
ano$`Adjusted means (plot in levels of split.plot)`
ano$`Adjusted means (split.plot in levels of plot)`
```

<br>

### Pelo pacote ExpDes.pt

```{r, eval=F}
library(ExpDes.pt)
psub2.dbc(FATOR1,FATOR2,repe,RESP)
```

<br><br><br><br>
