# Polinômios Ortogonais

****

<br><br><br><br>

- A variável analisada na análise de variância nos delineamentos discutidos anteriormente pode ser qualitativa ou quantitativa.
- Uma variável quantitativa é aquela cujos níveis podem ser associados com pontos em uma escala numérica, tal como temperatura, pressão ou tempo.
- Variáveis qualitativas, por outro lado, apresentam valores que não podem ser colocados em ordem de magnitude.

<br>

****

## Teste F

****

<br>

- Se o efeito de tratamentos for significativo e, os níveis forem quantitativos, deve-se decompor os graus de liberdade dos tratamentos em regressão linear, quadrática e cúbica.
- Em situações em que os níveis da variável possuem o mesmo espaçamento, esta decomposição pode ser feita de modo simples pelo método dos polinômios ortogonais, com o auxílio de coeficientes dados em tabelas.

<br>

****

## Quadro da Análise de variância

****

<br>


CV            | G.L.        | S.Q.          | Q.M.                    | Fcalc                           | Ftab
--------------:|:-------------:|:---------------:|:-------------------------:|:---------------------------------:|:--------
Trat          | $a-1$       |$SQ_{trat}$    |$\frac{SQ_{trat}}{a-1}$  |$\frac{QM_{trat}}{QM_{Res}}$     |$F(\alpha;GL_{Trat};GL_{Res})$
  *Linear*      | 1           |$SQ_{\hat{y}L}$|$QM_{\hat{y}L}$          |$\frac{QM_{\hat{y}L}}{QM_{res}}$ |
  *Quadrático*  | 1           |$SQ_{\hat{y}Q}$|$QM_{\hat{y}Q}$          |$\frac{QM_{\hat{y}Q}}{QM_{res}}$ |
  *Cúbico*      | 1           |$SQ_{\hat{y}C}$|$QM_{\hat{y}C}$          |$\frac{QM_{\hat{y}C}}{QM_{res}}$ |
resíduo       | $a(b-1)$    |$SQ_{res}$     |$\frac{SQ_{res}}{a(b-1)}$|
Total         | $ab-1$      |$SQ_{Total}$   |                         |

<br>

****

## Exemplo 1

****

<br>

**Avaliação e Caracterização de Silagem de Triticale (X *Triticosecale* Wittimack)**

No Brasil, quando se fala em produção de volumoso conservado, logo se imagina silagem de milho ou sorgo. No entanto, em clima subtropical e temperado, silagens de cereais de inverno tornam-se uma alternativa interessante para produção dos mesmos, principalmente em situações onde culturas de verão não são possíveis de serem cultivadas.

Assim, um trabalho foi desenvolvido com o objetivo de avaliar a silagem de triticale em substituição à silagem de sorgo na alimentação de bovinos corte. O ensaio foi realizado no Laboratório de análises de Alimentos e Nutrição Animal (LANA) do Departamento de Zootecnia da Universidade Estadual de Londrina. 

Foi estudado a silagem de triticale em substituição a silagem de sorgo com os teores de 0, 25, 50, 75 e 100% de substituição à de sorgo, a fim de melhor avaliar o valor nutritivo deste volumoso. Foi realizada a determinação da matéria seca (MS). O delineamento experimental utilizado foi o inteiramente casualizado com 4 repetições.

Fonte: <http://www.uel.br/pessoal/silvano/Experimental/R/Polinomios/Sorgo_Sandra.R>

<br>

### Conjunto de dados

```{r, include=T}
MS=c(93.517, 93.246, 93.216, 93.224,
     93.168, 93.645, 93.640, 93.357,
     92.985, 92.644, 92.506, 92.293, 
     93.124, 93.375, 93.138, 92.678,
     92.529, 92.150, 92.603, 92.415)
AMOSTRA=c(0,0,0,0,
          25,25,25,25,
          50,50,50,50,
          75,75,75,75,
          100,100,100,100)
dados=data.frame(Amostra=factor(AMOSTRA),MS)
attach(dados)
```

<br>

### Média e Variância

```{r}
(meditrat=tapply(MS,AMOSTRA,mean))
(variatrat=tapply(MS,AMOSTRA,var))
```

<br>

## Análise de Variância

\begin{eqnarray*}
\left\{
\begin{array}{ll}
H_0: & \mu_1 = \mu_2 = \mu_3 = \cdots = \mu_{5} \\[.2cm]
H_1: & \mu_i \neq \mu_i' \qquad i \neq i'.
\end{array}
\right.
\end{eqnarray*}

<br>

## Análise de Variância para Matéria Seca

```{r}
mod = aov(MS ~ Amostra)
summary(mod)
```

<br>

## Polinômio até 4 grau

```{r}
mod.reg = aov(MS ~ AMOSTRA + I(AMOSTRA^2) + I(AMOSTRA^3) + I(AMOSTRA^4))
summary(mod.reg)
```

<br>

## Polinômio de 3 grau

```{r}
mod.reg = aov(MS ~ AMOSTRA + I(AMOSTRA^2) + I(AMOSTRA^3))
summary(mod.reg)
```

<br>

## Polinômio de 2 grau

```{r}
mod.reg = aov(MS ~ AMOSTRA + I(AMOSTRA^2))
summary(mod.reg)
```

<br>

## Polinômio de 1 grau

```{r}
mod.reg = aov(MS ~ AMOSTRA)
summary(mod.reg)
```

<br>

## Coeficientes do modelo

```{r}
mod.reg = lm(MS ~ I(AMOSTRA) + I(AMOSTRA^2) + I(AMOSTRA^3) + I(AMOSTRA^4))
summary(mod.reg)
```

<br>

## Curva Estimada

```{r}
m1 <- lm(MS~poly(AMOSTRA, degree=1, raw=TRUE)) # não ortogonal
# ou
m2 <- lm(MS~AMOSTRA)
anova(m1)
```

<br>

## Usando o ExpDes.pt

```{r}
library(ExpDes.pt)
dic(AMOSTRA,MS,quali = F)
```

<br>

## Gráfico 

```{r}
plot(MS~AMOSTRA,ylab="Massa Seca",xlab=" ")
abline(m1,col=2)
dose=c(0,25,50,75,100)
points(meditrat~dose,col="blue",pch="*",cex=1.5)
```

<br>

## Gráfico somente com a média

```{r}
plot(meditrat~dose,col="red",pch=16, las=1)
curve(m1$coefficients[1]+m1$coefficients[2]*x, add=T)
```

<br><br><br>

****

## Exemplo 2

****

<br>

Num experimento estudou-se o efeito do farelo de arroz desengordurado (FAD) como fatores de retardamento da maturidade sexual de frangas. O ensaio, organizado em blocos completos casualizados, abrangeu duas fases distintas e foi constituído de 5 tratamentos e 5 repetições com 8 aves por unidade experimental. Os tratamentos, na primeira fase eram formados por rações que continham 0, 15, 30, 45, 60 % de FAD em substituição ao milho. Os resultados obtidos na primeira fase do ensaio, para conversão alimentar foram os seguintes:

Fonte: <http://www.uel.br/pessoal/lscunha/pages/arquivos/uel/Especializa%C3%A7%C3%A3o/Aula_9_-_Polin%C3%B4mios_Ortogonais(1).pdf>

```{r}
CA=c(6.5, 6.4, 6.2, 5.8, 7.3,
    7.1, 7.4, 6.9, 7.3, 7.0,
    7.5, 8.1, 6.7, 7.4, 7.7,
    7.2, 7.0, 6.9, 6.7, 6.5,
    6.4, 6.5, 6.0, 6.3, 6.2)
Bloco=rep(c(paste("B", 1:5)),5)
FAD=rep(c(0,15,30,45,60),e=5)
dados=data.frame(fad=factor(FAD),Bloco=factor(Bloco),CA)
```

<br><br>

## Análise de Variância

\begin{eqnarray*}
\left\{
\begin{array}{ll}
H_0: & \mu_1 = \mu_2 = \mu_3 = \cdots = \mu_{5} \\[.2cm]
H_1: & \mu_i \neq \mu_i' \qquad i \neq i'.
\end{array}
\right.
\end{eqnarray*}

<br>

```{r}
mod = with(dados,aov(CA ~ fad+Bloco))
summary(mod)
```

<br><br>

## Pressuposições

<br>

### Normalidade dos erros

<br>

\begin{eqnarray*}
\left\{
\begin{array}{ll}
H_0: & \mbox{Os erros seguem distribuição normal}\\[.2cm]
H_1: & \mbox{Os erros não seguem distribuição normal}.
\end{array}
\right.
\end{eqnarray*}

<br>

```{r}
shapiro.test(mod$res)
```

<br>

### Homogeneidade das Variâncias

<br>

\begin{eqnarray*}
\left\{
\begin{array}{ll}
H_0: & \mbox{ As Variâncias são homogêneas}\\[.2cm]
H_1: & \mbox{ As Variâncias não são homogêneas}.
\end{array}
\right.
\end{eqnarray*}

<br>

```{r}
bartlett.test(residuals(mod)~as.factor(dados$fad))
```

<br>

### Independência dos erros

<br>

\begin{eqnarray*}
\left\{
\begin{array}{ll}
H_0: \mbox{Os erros são independentes}\\[.2cm]
H_1: \mbox{Os erros não são independentes}.
\end{array}
\right.
\end{eqnarray*}

```{r}
library(lmtest)
dwtest(mod)
plot(mod$residuals)
```

<br>

## Coeficientes do modelo

<br>

```{r}
mod.reg = lm(CA ~ FAD + I(FAD^2) + I(FAD^3) + I(FAD^4))
summary(mod.reg)
```

<br>

## Usando o ExpDes.pt

```{r}
library(ExpDes.pt)
dic(FAD,CA, quali=F)
```

<br>

## Curva Estimada

```{r}
m1 <- lm(CA~poly(FAD, degree=1, raw=TRUE)) # não ortogonal
anova(m1)
summary(m1)
```

```{r}
m2 <- lm(CA~poly(FAD, degree=2, raw=TRUE)) # não ortogonal
anova(m2)
summary(m2)
```

<br>

## Gráficos

```{r}
(meditrat=tapply(CA,FAD,mean))
plot(CA~FAD,ylab="CA",xlab=" ")
curve(coef(m2)[1]+coef(m2)[2]*x+coef(m2)[3]*x^2, add=T)
dose=c(0,15,30,45,60)
points(meditrat~dose,col="blue",pch="*",cex=1.5)
```

```{r}
plot(meditrat~dose,
     col="red",
     pch=16, 
     las=1, 
     ylab="Conversão alimentar",
     main=expression(italic("Conversão alimentar")),
     xlab="FAD (%)")
curve(coef(m2)[1]+coef(m2)[2]*x+coef(m2)[3]*x^2, add=T, col="blue")
(xmax=coef(m2)[2]/-(2*coef(m2)[3]))
(ymax=coef(m2)[1]+coef(m2)[2]*xmax+coef(m2)[3]*xmax^2)
abline(v=xmax, h=ymax, lty=2,col="red")
points(xmax,ymax, col="red", pch=8)
legend("bottomleft", bty="n",legend=c(expression(Y==6.457143+0.06304762 *x-0.00111746*x^2), expression(R^2==0.595)))
```

<br><br><br><br>
