# Regressão

****

O gráfico de regressão pode ser construído utilizando um gráfico de dispersão. Assim, uma análise gráfica preliminar é realizada construindo-se o gráfico de dispersão entre as variáveis em questão. Este gráfico é importante em qualquer análise de regressão já que por meio dele é possível ter uma noção do tipo de relação existente entre as variáveis (relação linear, quadrática). Esta relação na maioria das vezes não é perfeita, ou seja, os pontos não estão dispostos perfeitamente sobre a função que relaciona as duas variáveis mas deseja-se que estes pontos estejam próximos. A curva da regressão é construída sobre o gráfico de dispersão mediante às respectivas análises a serem consideradas para definir o melhor modelo.

<br>

### Conjunto de dados

```{r}
tratamentos=rep(c(0,2,4,8,16,32,64,128,256),e=4)
resposta=c(0,1,2,4,8,7,9,10,15,17,18,20,25,26,24,28,36,39,38,40,60,68,65,70,100,110,104,107,150,155,156,159,120,130,126,124)
## Média e Desvio-padrão (Por Tratamento)
Dose=c(0,2,4,8,16,32,64,128,256)
media=tapply(resposta,tratamentos, mean)
desvio=tapply(resposta,tratamentos,sd)
```

<br>

### Gráfico básico

```{r}
plot(media~Dose)
```

### Melhorias

```{r}
plot(media~Dose, 
        las=1,
        ylab="Resposta",
        xlab="Dose")
```

<br>

### Barras de desvio-padrão

```{r}
reg=plot(media~Dose, 
        las=1,
        ylab="Resposta",
        xlab="Dose")
arrows(Dose,media+desvio,Dose,media-desvio,length = 0.05,angle=90,code=3)
```

Adicionando barras de desvio-padrão de largura 0.05 (length=0.05), com angulo de 90 graus e tipo de flecha 3 (T ou T invertido)

<br>

### Unidade do eixo 

Y (Ex. $Kg\ ha^{-1}$) e X(Ex.$Kg\ ha^{-1}\ ano^{-1}$)

```{r}
reg=plot(media~Dose, 
        las=1,
        ylab=expression("Resposta"~~(kg~ha^-1)),
        xlab=expression("Dose"~(kg~ha^-1~ano^-1)))
arrows(Dose,media+desvio,Dose,media-desvio,length = 0.02,angle=90,code=3)
```

A função expression também pode ser usada para textos em gráficos (Função "text()" - veremos posteriormente).

<br>

### Separação de casa decimal

```{r}
options(OutDec=",")
reg=plot(media~Dose, 
        las=1,
        ylab=expression("Resposta"~~(kg~ha^-1)),
        xlab=expression("Dose"~~(kg~ha^-1~ano^-1)))
arrows(Dose,media+desvio,Dose,media-desvio,length = 0.02,angle=90,code=3)
```

A função "options(OutDec=",")" converte a casa decimal de todas as saídas posteriores ao comando para vírgula, entretanto a função não altera para gráficos do pacote ggplot2.

<br>

### Curva de Tendência

```{r}
modelo=lm(media~Dose+I(Dose^2))
summary(modelo)
plot(media~Dose, 
     las=1,
     ylim=c(0,200),
     col="red",
     pch=16,
     ylab=expression("Resposta"~~(kg~ha^-1)),
     xlab=expression("Dose"~~(kg~ha^-1~ano^-1)))
arrows(Dose,media+desvio,Dose,media-desvio,length = 0.02,angle=90,code=3)
curve(modelo$coefficients[1]+modelo$coefficients[2]*x+modelo$coefficients[3]*x^2, add=T,col="blue")
```

<br>

### Pontos de máximo/mínimo

```{r}
## Para encontrar o ponto de máximo ou mínimo em equação quadrática, fazer derivada primeira de Y=0

(x=-modelo$coefficients[2]/(2*modelo$coefficients[3]))

(y=modelo$coefficients[1]+modelo$coefficients[2]*x+modelo$coefficients[3]*x^2)
```

```{r}
plot(media~Dose, 
     las=1,
     ylim=c(0,200),
     col="red",
     pch=16,
     ylab=expression("Resposta"~~(kg~ha^-1)),
     xlab=expression("Dose"~~(kg~ha^-1~ano^-1)))
arrows(Dose,media+desvio,Dose,media-desvio,length = 0.02,angle=90,code=3)
curve(modelo$coefficients[1]+modelo$coefficients[2]*x+modelo$coefficients[3]*x^2, add=T,col="blue")
abline(h=y,col="red",lty=2)
abline(v=x,col="red",lty=2)
points(x,y,pch=8,col="black")
```

<br>

### Equação e R^2

```{r}
plot(media~Dose, 
     las=1,
     ylim=c(0,200),
     col="red",
     pch=16,
     ylab=expression("Resposta"~~(kg~ha^-1)),
     xlab=expression("Dose"~~(kg~ha^-1~ano^-1)))
arrows(Dose,media+desvio,Dose,media-desvio,length = 0.02,angle=90,code=3)
curve(modelo$coefficients[1]+modelo$coefficients[2]*x+modelo$coefficients[3]*x^2, add=T,col="blue")
abline(h=y,col="red",lty=2)
abline(v=x,col="red",lty=2)
points(x,y,pch=8,col="black")
text(100,50,expression(Y==7.76013+1.881102*x-0.005567102 *x^2),cex=0.8)
text(100,40,expression(R^2==1.00),cex=0.8)
```

<br><br>

****

## Usando o pacote ggplot2

****

<br>

### Gráfico básico

```{r}
library(ggplot2)
dados=data.frame(Dose,media)
ggplot(dados, aes(x=Dose, y=media)) + geom_point()
```

<br>

### Editando gráfico

```{r}
(grafico=ggplot(dados, 
                aes(x=Dose, y=media)) + 
   geom_point(colour="red", size=3, shape=1)+
   geom_smooth(method="lm", se = F, formula = y~poly(x,2), show.legend = T) +
   labs(title = "Exemplo de gráfico de regressão no ggplot2",
       y = expression(Produtividade~~(Kg~ha^-1)), x = "Dose",
       caption = "Fonte: O autor"))
```

geom_point(colour="red", size=3, shape=1): gráfico de dispersão, com pontos de cor vermelha, de tamanho 3 e formato 2 (Círculo sem preenchimento interno)

geom_smooth(method="lm", se = F, formula = y~poly(x,2)): Comando para plotar curva de tendência para regressão polinomial de grau 2 (Quadrático)

labs = nomear os eixos e títulos dos gráficos

<br>

### Plotando equação

```{r}
texto <- sprintf('y = %.2f + %.2fx %.2fx², r² = %.2f',modelo$coefficients[1],modelo$coefficients[2],modelo$coefficients[3],summary(modelo)$r.squared)
```

<br>

### Plotando o texto 

```{r}
(grafico=grafico+
   geom_text(aes(x=x, y=y, label=texto), hjust=1, vjust=16))
```

<br>

### Removendo cor de fundo

```{r}
(grafico=grafico+
   theme_bw())
```

<br>

### Removendo grade

```{r}
(grafico=grafico+
   theme_classic())
```

```{r}
(grafico=grafico+
   theme(axis.title = element_text(size = 12),
          axis.text = element_text(size = 12)))
```

<br>

### Ponto de máximo/mínimo

```{r}
(grafico=grafico+
   geom_vline(xintercept = x, colour="red", linetype="dotted", size=1.2)+
   geom_hline(yintercept =y,colour='red', linetype='dotted', size=1.3))
```

<br>

### Tipos de linhas

```{r}
d=data.frame(lt=c("blank", "solid", "dashed", "dotted", "dotdash", "longdash", "twodash", "1F", "F1", "4C88C488", "12345678"))
ggplot()+
  scale_x_continuous(name="",limits=c(0,1))+
  scale_y_discrete(name="linetype")+
  theme_bw()+
  theme_classic()+
  scale_linetype_identity()+
  geom_segment(data=d, mapping=aes(x=0, xend=1, y=d$lt, yend=d$lt, linetype=d$lt))
```


<br><br><br>

****

## Duas curvas

****

<br>

### Conjunto de dados

**Variável**:

- **resposta**: Resposta do tratamento A
- **resposta1**: Resposta do tratamento B

**Doses**: 0,2,4,8,16,32,64,128,256

```{r}
dose=rep(c(0,2,4,8,16,32,64,128,256),e=4)
resposta=c(0,1,2,4,8,7,9,10,15,17,18,20,25,26,24,28,36,39,38,40,60,68,65,70,100,110,104,107,150,155,156,159,120,130,126,124)
resposta1=c(20,21,22,24,28,27,29,26,35,37,38,40,45,46,44,48,56,59,58,60,80,88,85,90,120,130,124,127,160,165,166,169,140,150,146,144)
Dose=c(0,2,4,8,16,32,64,128,256)
```

<br>

### Média e Desvio-padrão

```{r}
media=tapply(resposta,dose, mean)
media1=tapply(resposta1,dose, mean)
desvio=tapply(resposta,dose,sd)
desvio1=tapply(resposta,dose,sd)
```

<br>

### Tratamento A

```{r}
modelo=lm(media~Dose+I(Dose^2))
summary(modelo)
plot(media~Dose, 
     main="TRATAMENTO A",
     ylim=c(0,200),
     col="red",
     ylab=expression(Resposta~(kg~ha^-1)),
     xlab=expression(Dose~(kg~ha^-1~ano^-1)))
curve(coef(modelo)[1]+coef(modelo)[2]*x+coef(modelo)[3]*x^2, add=T,col="red")
legend("topleft",expression(Y==7.76013+1.88110*x-0.00557 *x^2, R^2==1.00), bty="n")
```

<br>

### Tratamento B

```{r}
modelo1=lm(media1~Dose+I(Dose^2))
summary(modelo1)
plot(media1~Dose, 
     main="TRATAMENTO B",
     ylim=c(0,200),
     col="blue",
     ylab=expression(Resposta~(kg~ha^-1)),
     xlab=expression(Dose~(kg~ha^-1~ano^-1)))
curve(coef(modelo1)[1]+coef(modelo1)[2]*x+coef(modelo1)[3]*x^2, add=T,col="blue")
legend("topleft",expression(Y==28.70908+1.77830*x-0.00520*x^2, R^2==0.99), bty="n")
```

<br>

### Juntando os Gráficos

### Gráfico de dispersão

```{r}
plot(media~Dose, 
     ylim=c(0,250),
     col="red",
     ylab=expression(Resposta~(kg~ha^-1)),
     xlab=expression(Dose~(kg~ha^-1~ano^-1)))
curve(coef(modelo)[1]+coef(modelo)[2]*x+coef(modelo)[3]*x^2, add=T,col="red")
points(media1~Dose, col="blue")
curve(coef(modelo1)[1]+coef(modelo1)[2]*x+coef(modelo1)[3]*x^2, add=T,col="blue")
```

```{r}
plot(media~Dose, 
     ylim=c(0,250),
     col="red",
     ylab=expression(Resposta~(kg~ha^-1)),
     xlab=expression(Dose~(kg~ha^-1~ano^-1)))
curve(coef(modelo)[1]+coef(modelo)[2]*x+coef(modelo)[3]*x^2, add=T,col="red")
points(media1~Dose, col="blue")
curve(coef(modelo1)[1]+coef(modelo1)[2]*x+coef(modelo1)[3]*x^2, add=T,col="blue")
```

<br>

### Inserindo legenda

```{r}
plot(media~Dose, 
    ylim=c(0,250),
    col="red",
    ylab=expression(Resposta~(kg~ha^-1)),
    xlab=expression(Dose~(kg~ha^-1~ano^-1)))
points(media1~Dose,col="blue")
legend("topleft", 
       col=c("red","blue"), 
       bty="n", pch=1,
       c(expression(Y[A]==7.76013+1.88110*x-0.00557*x^2~~R^2*"=1,00"),
         expression(Y[B]==28.70908+1.77830*x-0.00519*x^2~~R^2*"=0,99")))
curve(coef(modelo)[1]+coef(modelo)[2]*x+coef(modelo)[3]*x^2, add=T,col="red")
curve(coef(modelo1)[1]+coef(modelo1)[2]*x+coef(modelo1)[3]*x^2, add=T,col="blue")
```

<br><br><br>
