# Setores circulares 

****

O gráfico de Setores, também conhecido como gráfico de pizza ou gráfico circular é um diagrama circular onde os valores de cada categoria estatística representada são proporcionais às respectivas frequências. Este gráfico pode vir acompanhado de porcentagens. É utilizado para dados qualitativos nominais. Para construir um gráfico de setores é necessário determinar o ângulo dos setores circulares correspondentes à contribuição percentual de cada valor no total.

<br><br>

### Conjunto de dados

```{r}
variedade=c("Hass","Breda","Quintal","Geada","Margarida","Hass","Geada","Margarida","Hass","Margarida","Hass","Breda","Quintal","Breda","Quintal","Geada","Margarida","Breda","Quintal","Hass","Margarida","Hass","Breda","Hass","Margarida","Hass","Breda","Quintal","Breda","Quintal","Geada","Margarida","Breda","Quintal","Hass","Margarida","Hass","Breda","Geada","Margarida","Breda","Quintal","Hass","Margarida","Hass","Breda","Hass","Margarida","Hass","Breda","Quintal","Breda","Quintal","Geada","Margarida","Breda","Quintal","Hass","Margarida","Hass","Breda","Hass","Margarida","Hass","Breda","Quintal","Breda","Quintal","Geada","Margarida","Breda","Quintal","Quintal","Breda","Quintal")
```

<br>

### Frequências

```{r}
factor(variedade)
n=length(variedade)
table(variedade)
proporção = prop.table(table(variedade))
```

<br>

### Gráfico básico

```{r}
pie(proporção*100)
```

<br>

### Melhorias

```{r}
pie(proporção*100, 
    edges=400, 
    radius=1, 
    col=c("red","green","yellow","blue","orange"), 
    main="Variedades de abacate")
```

<br>

### Plotando valores

Obs. sem casa decimal

```{r}
pie(proporção*100, 
    edges=400, 
    radius=1, 
    labels=paste(names(proporção),"(",round(proporção*100,0),"%",")"), 
    col=c("red","green","yellow","blue","orange"), 
    main="Variedades de abacate")
```

<br><br>

<br>

****

## Gráfico de Setores Circulares 3D

****

<br><br>

### Descobrindo as frequências

```{r}
factor(variedade)
n=length(variedade)
table(variedade)
proporção = prop.table(table(variedade))
```

<br>

### Gráfico em 3D

```{r}
library(plotrix)
pie3D(proporção*100)
```

<br>

### Separando os setores

```{r}
pie3D(proporção*100, 
      explode=0.1, 
      main="Variedades de abacate")
```

<br>

### Adicionando nomes e frequências

```{r}
pie3D(proporção*100, 
      explode=0.1, 
      cex=0.8,
      labels=paste(names(proporção),
                   "(",round(proporção*100,0),"%",")"), 
      main="Variedades de abacate")
```

<br><br><br>

****

