# Componentes principais

****

A análise de Componentes Principais é um método utilizado para reduzir a dimensão do problema em componentes não correlacionadas que são combinações lineares das variáveis originais. O número dessas componentes é menor ou igual a quantidade de variáveis originais. Esse método é útil quando o número de variáveis em estudo é muito grande.

<br>

****

## Pacote ggforfity

****

### Conjunto de dados

```{r}
dados <- iris[c(1, 2, 3, 4)]
```

<br>

### Calculando a PCA

```{r}
(pca=prcomp(dados,scale. = T))
```

<br>

### Dispersão com os autovalores

```{r}
library(ggfortify)
autoplot(pca,data=iris)
```

<br>

### Agrupando por espécies

Obs. a coluna de "Species" está na dataset *iris*

```{r}
library(ggfortify)
autoplot(pca,data=iris,colour="Species")
```

<br>

### Vetor das respostas

```{r}
library(ggfortify)
autoplot(pca,
         data=iris,
         colour="Species",
         loadings=T)
```

<br>

### Nome dos vetores

```{r}
library(ggfortify)
autoplot(pca,
         data=iris,
         colour="Species",
         loadings=T,
         loadings.label=T)
```

<br>


### Polígono de agrupamento

```{r}
library(ggfortify)
autoplot(pca,
         data=iris,
         colour="Species",
         loadings=T,
         loadings.label=T,
         frame=T)
```

<br>


### Modificando para elipse

```{r}
library(ggfortify)
autoplot(pca,
         data=iris,
         colour="Species",
         loadings=T,
         loadings.label=T,
         frame=T, 
         frame.type="norm")
```

<br>


### Cor do vetor e do nome

```{r}
library(ggfortify)
autoplot(pca,
         data=iris,
         colour="Species",
         loadings=T,
         loadings.label=T,
         frame=T, 
         frame.type="norm",
         loadings.colour="black",
         loadings.label.colour="black")
```

<br>


### fonte; linha de grade e cor de fundo

```{r}
library(ggfortify)
autoplot(pca,
         data=iris,
         colour="Species",
         loadings=T,
         loadings.label=T,
         frame=T, 
         frame.type="norm",
         loadings.colour="black",
         loadings.label.colour="black",
         loadings.label.family="serif")+theme_bw()+
  theme(text = element_text(family="serif"))
```

<br>

### Linha em Y=0 e X=0

```{r}
library(ggfortify)
autoplot(pca,
         data=iris,
         colour="Species",
         loadings=T,
         loadings.label=T,
         frame=T, 
         frame.type="norm",
         loadings.colour="black",
         loadings.label.colour="black",
         loadings.label.family="serif")+theme_bw()+
  theme(text = element_text(family="serif"))+
  geom_vline(,xintercept = 0,linetype=2)+
  geom_hline(,yintercept = 0,linetype=2)
```

<br><br>

****

## factoextra e factomineR (Biplot)

****

<br>
```{r}
rm(list=ls())
DPF=c(46.00,46.00,46.00,46.00,46.00,46.00,43.00,43.00,43.00,46.00,43.00,43.00,46.00,46.00,46.00,49.00,50.00,46.00,43.00,43.00,46.00,43.00,46.00,43.00,39.00,39.00,43.00,43.00,42.00,45.00,43.00,46.00,46.00,43.00,43.00,43.00,43.00,46.00,43.00,49.00,50.00,43.00,39.00,39.00,39.00)
APF=c(58.33,55.00,50.00,41.00,35.67,43.33,35.67,36.00,35.33,46.67,36.67,49.00,38.33,43.67,44.33,41.00,48.00,43.67,32.67,28.67,36.67,38.33,46.33,53.33,38.00,33.00,32.67,45.67,48.33,46.67,33.67,36.67,42.67,37.00,43.67,35.33,42.33,47.00,47.00,59.67,59.00,48.33,32.33,36.33,33.33)
DPM=c(105.00,105.00,102.00,110.00,110.00,112.00,110.00,110.00,105.00,112.00,112.00,110.00,110.00,112.00,112.00,112.00,112.00,112.00,110.00,105.00,105.00,110.00,102.00,102.00,110.00,105.00,110.00,110.00,110.00,104.00,105.00,105.00,104.00,104.00,104.00,102.00,104.00,105.00,102.00,110.00,112.00,112.00,102.00,102.00,102.00)
APM=c(100.00,90.33,97.00,91.33,97.67,77.33,90.00,93.00,91.33,98.00,84.67,91.33,92.33,101.67,102.33,102.33,98.33,93.00,78.67,72.33,72.33,97.67,104.33,96.00,99.00,97.00,94.33,104.67,115.00,117.67,81.33,82.33,83.00,104.33,107.33,103.00,89.33,90.33,82.33,123.33,115.00,133.33,60.00,59.00,65.67)
IPV=c(15.00,20.00,17.00,10.00,22.67,14.33,23.00,19.33,15.33,14.33,15.00,22.67,14.67,15.33,17.00,13.67,16.67,19.33,11.00,8.67,11.33,13.00,14.67,13.00,13.00,12.00,17.67,14.67,10.67,25.00,18.00,14.00,18.67,15.67,11.00,18.00,16.33,24.33,17.00,13.33,11.00,22.33,10.33,5.67,14.00)
ACA=c(2.00,1.90,2.20,1.50,1.20,1.00,2.00,1.50,1.20,3.00,1.40,1.60,1.80,2.50,2.50,2.00,1.70,1.80,1.50,2.00,1.50,1.80,2.00,1.80,1.30,1.20,2.00,3.00,2.00,3.00,1.50,1.80,2.20,1.80,1.80,2.00,1.80,3.50,3.50,1.50,2.50,2.00,1.20,1.00,1.20)
PRO=c(2444.44,2870.37,2314.81,2629.63,2444.44,2592.59,2962.96,3037.04,3037.04,2592.59,2296.30,2444.44,2370.37,3481.48,2555.56,1981.48,2611.11,1925.93,1870.37,2518.52,2370.37,2462.96,2351.85,2000.00,2703.70,2685.19,2166.67,2129.63,2222.22,1814.81,2537.04,2351.85,2333.33,3370.37,2462.96,3129.63,2666.67,2796.30,2055.56,2333.33,2240.74,2092.59,2703.70,2129.63,2740.74)
MCG=c(10.78,10.96,10.07,10.77,11.17,11.24,12.57,13.35,13.77,14.23,13.61,13.30,11.85,11.80,12.04,10.10,10.19,9.97,12.15,11.35,11.70,12.83,11.52,11.10,10.95,11.14,10.26,12.51,11.87,12.30,14.20,13.13,14.70,13.08,12.76,13.74,14.59,13.98,13.52,12.72,12.22,12.63,10.93,10.65,10.67)
Tratamento=rep(c(paste("T",1:5)),9)
dados=data.frame(Tratamento,DPF,APF,DPM,APM,IPV,ACA,PRO,MCG)
```

<br>

### Valores dos CP

```{r}
require(FactoMineR)
pca=PCA(dados[c(2,3,4,5,6,7,9)],scale.unit=T,graph=F)
round(pca$eig,3)
```

<br>

### Gráfico básico

```{r}
require(factoextra)
fviz_pca_biplot(pca,geom = c("point"))
```

<br>

### Elipse geral

```{r}
require(factoextra)
fviz_pca_biplot(pca,geom = c("point"),
                addEllipses = T)
```

<br>

### Elipse por Tratamentos

```{r}
require(factoextra)
fviz_pca_biplot(pca,geom = c("point"),
                addEllipses = T, fill.ind = dados$Tratamento)
```

<br>

### Removendo título

```{r}
require(factoextra)
fviz_pca_biplot(pca,geom = c("point"),
                addEllipses = T, 
                fill.ind = dados$Tratamento,
                title = "")
```

<br>

### Sobreposição de legendas

```{r}
require(factoextra)
fviz_pca_biplot(pca,geom = c("point"),
                addEllipses = T, ## adicionar elipse
                fill.ind = dados$Tratamento,
                title = "",
                repel=T)
```

<br>

### Tamanho do ponto, letra e a cor

```{r}
require(factoextra)
fviz_pca_biplot(pca,geom = c("point"),
                addEllipses = T, 
                fill.ind = dados$Tratamento,
                title = "",
                repel=T, 
                pointshape=21,pointsize=2,textsize=0.5, col.var="black")
```

<br>

### Título das ellipses

```{r}
require(factoextra)
fviz_pca_biplot(pca,geom = c("point"),
                addEllipses = T, 
                fill.ind = dados$Tratamento,
                title = "",
                repel=T, 
                pointshape=21,pointsize=2,textsize=0.5, col.var="black",fill= "Cultivares")
```

<br>

### Título do 1 e 2 CP

```{r}
require(factoextra)
fviz_pca_biplot(pca,geom = c("point"),
                addEllipses = T, 
                fill.ind = dados$Tratamento,
                title = "",
                repel=T, 
                pointshape=21,pointsize=2,textsize=0.5,
                col.var="black",fill= "Cultivares")+ylab("CP2(20,2%)")+xlab("CP1(37,8%)")
```

<br><br>

****

## factoextra (Gráficos separados)

****

<br>


### Conjunto de dados

```{r}
ph=c(5.4,6.7,6.8,5.9,6.3,6.2,6.3,6,6.1,5.8,6.7,5.7,6.8,6.9,6.5,6.9,6.8,6.7,6.5,6.5,6.7,6.7,6.5,6.7,6.6,6.8,6.4,4.6,6.5,6.6,6.3,6.2,5.5,4.5,5.2,6.5,6.3,6.6,6.4,6.6,6.6,6.5,6.5,6.4,6.5,6.8,6.7,6.6,5.9,6.1,6.3,6.3,6.2,5.3,5.8,6.1,6.7,6.7,6.6,6.6,6.6,6.8,6.8,6.7,6.9,7,7.1,7.1,6.7,6.7,6.6,6.6,6.3,5.8,6.2,6.3,6,5,6.3,5.3,5.4,6.4,6.7,6.5,6.5,6.4,6.7,6.5,6.8,6.2,6.1,6.2,6.8,6.7,6.6,6.4,6.7,6.6,6.4,5.9,6.5,6.6,5.9,6.8,6.8,6.7,6.5,6.7,6.9,6.5,6.8,6.7,6.8,6.6,6.7,6.7,6.9,6.9,6.7,6.8)
HAL=c(4.6,2.7,2.7,3.9,3.4,3.6,3.4,3.9,3.6,3.9,2.5,4.2,2.5,2.5,3.1,2.5,2.5,2.9,3.1,3.1,2.7,2.9,2.9,2.9,3.1,2.7,3.4,8.3,2.9,2.9,3.6,3.1,4.9,8.3,5.3,3.1,2.7,2.7,2.7,2.7,3.1,3.1,2.7,3.1,2.5,2.5,2.9,2.9,3.9,3.9,3.6,3.4,3.9,5.3,3.9,3.9,2.9,2.7,2.9,3.1,2.7,2.1,2.3,2.3,2.3,2.1,2.0,2.1,2.5,2.3,2.5,2.5,3.1,3.6,2.9,2.9,3.4,4.9,2.5,4.6,4.2,2.5,2.3,2.5,2.7,2.5,2.1,2.5,2.1,2.9,2.9,2.9,2.1,2.3,2.5,2.7,2.5,2.5,2.7,3.6,2.7,2.5,3.4,2.0,2.3,2.3,2.7,2.3,2.1,2.5,2.1,2.3,2.3,2.5,2.5,2.3,2.1,2.3,2.3,2.1)
K=c(0.5,0.7,0.7,0.9,0.9,0.8,0.6,0.9,0.8,0.6,0.5,0.4,2.0,1.9,1.0,1.2,1.2,1.6,1.5,0.9,2.0,1.2,1.6,1.4,0.9,0.8,0.8,1.0,0.9,1.1,1.2,1.1,0.6,0.5,0.6,0.9,1.4,1.6,1.3,1.5,0.9,1.2,1.3,1.0,1.4,0.7,0.7,1.0,1.0,0.7,0.8,1.3,0.7,0.7,0.8,0.8,1.3,0.9,1.2,0.8,1.5,1.4,0.8,1.0,1.4,1.1,1.6,1.0,0.9,1.1,1.1,0.9,1.0,0.7,0.6,1.0,1.0,0.7,1.0,0.6,0.9,1.2,0.8,0.8,0.8,0.7,1.1,1.2,0.8,0.9,0.9,1.2,1.1,1.1,1.2,0.9,0.8,0.7,0.9,0.7,0.8,0.9,0.5,0.8,1.0,0.7,0.8,0.7,1.4,0.9,1.4,0.9,1.0,1.3,0.7,1.3,1.4,0.9,0.8,1.4)
P=c(13.7,14.5,65.7,20.5,20.7,19.3,16.2,14.6,15.8,8.7,8.9,7.7,20.0,18.4,9.4,14.8,17.5,11.7,11.2,11.1,51.4,20.4,27.3,14.1,20.1,18.1,23.5,36.4,16.9,18.6,29.0,20.9,16.8,16.8,8.6,11.3,17.5,17.0,30.9,17.2,10.7,17.2,10.9,14.5,26.6,42.1,10.5,13.5,16.4,13.3,34.7,20.0,12.8,15.1,15.8,14.1,26.9,33.2,25.4,25.1,14.1,17.7,12.6,12.9,27.5,18.6,16.9,15.5,16.2,17.6,17.5,14.5,12.6,10.5,10.6,10.5,14.7,10.1,10.7,9.6,17.9,23.9,22.4,22.0,14.2,15.8,12.8,17.8,16.0,10.5,9.6,13.8,17.5,17.7,10.0,10.1,29.0,16.8,18.6,31.7,17.2,40.2,9.8,14.5,28.8,13.0,13.1,18.6,22.0,36.0,19.5,25.2,14.2,15.8,11.9,16.7,20.0,14.7,11.7,17.9)
Ca=c(3.43,4.24,5.37,4.13,4.48,4.65,4.33,4.19,3.91,3.23,4.01,2.98,4.55,4.53,3.91,4.33,4.62,4.54,3.38,3.87,3.85,3.91,3.79,4.57,4.71,4.75,4.93,4.32,4.08,3.73,3.30,3.88,2.59,1.99,2.27,3.68,4.94,5.29,5.69,5.67,4.55,5.01,4.85,4.76,4.99,5.13,4.40,4.38,3.05,3.78,4.21,4.22,3.55,2.81,2.98,3.35,4.03,3.80,3.88,3.97,4.32,4.81,5.06,4.98,5.46,4.88,5.37,5.36,5.41,5.05,5.22,4.95,6.06,3.51,3.72,3.25,2.74,1.78,2.86,2.31,3.63,4.91,4.47,4.85,4.78,6.76,4.31,4.62,4.54,3.10,2.88,3.66,5.56,5.08,4.89,4.67,5.71,5.47,4.68,4.72,4.45,4.23,3.36,4.27,4.31,3.48,3.42,4.38,5.37,7.21,5.40,5.71,4.53,4.35,3.87,3.68,4.18,4.95,4.40,4.84)
Mg=c(2.24,3.22,3.20,2.46,2.51,2.65,2.84,2.80,2.56,2.56,3.45,2.43,3.17,3.25,2.89,3.30,3.34,3.28,2.91,3.00,3.29,2.83,2.89,2.86,2.82,3.15,2.49,2.65,2.95,3.20,2.88,3.10,2.28,1.92,2.05,3.18,3.19,3.13,3.35,3.44,3.27,3.18,3.35,3.24,3.29,3.37,3.21,3.19,2.50,2.01,2.61,2.74,2.42,2.05,2.29,2.36,3.33,3.30,3.03,2.90,2.99,3.34,3.33,3.35,3.30,3.10,3.47,3.30,3.30,3.23,3.25,3.23,3.49,2.40,2.70,2.83,2.78,1.98,2.89,2.30,2.35,3.20,3.45,2.74,2.97,4.56,3.28,2.80,3.03,2.79,2.68,2.95,3.43,3.38,3.30,3.13,3.25,3.06,2.99,2.49,2.84,2.81, 2.22,3.48,3.08,2.80,2.62,2.79,3.30,3.39,3.23,3.14,3.31,2.94,3.03,3.17,2.98,3.38,3.13,3.21)
V=c(57.27,75.06,77.30,65.31,69.75,68.82,69.49,66.52,66.47,61.75,75.94,57.72,79.32,79.29,71.24,77.71,78.33,76.18,71.19,71.14,76.94,72.96,73.78,75.10,72.70,76.02,70.72,48.85,73.04,73.25,66.68,71.78,52.34,34.52,48.24,70.98,77.75,78.59,79.11,79.57,73.40,74.76,77.59,73.97,79.17,78.45,73.85,74.40,62.52,62.12,67.51,70.86,62.69,51.35,60.67,62.34,74.62,74.63,73.41,70.85,76.35,81.43,79.59,79.78,81.17,80.69,83.74,81.62,79.09,79.87,79.09,78.23,76.80,64.16,70.53,70.54,65.82,47.34,72.73,53.10,61.80,78.52,78.78,76.85,75.73,82.58,80.00,77.24,79.24,69.95,68.90,72.68,82.19,80.29,78.75,76.06,79.42,78.49,75.87,68.39,74.74,75.88,64.04,80.92,78.00,74.94,71.55,76.95,82.11,81.94,82.16,80.58,78.89,77.11,75.13,77.63,79.68,79.73,77.91,81.24)
Trat=rep(c(paste("T",1:10)), e=12)
dados=data.frame(Trat,ph,HAL,K,P,Ca,Mg,V)
```

### Calculando as médias

```{r}
mph=tapply(ph, Trat, mean)
mHAL=tapply(HAL, Trat, mean)
mK=tapply(K, Trat, mean)
mP=tapply(P, Trat, mean)
mCa=tapply(Ca, Trat, mean)
mMg=tapply(Mg, Trat, mean)
mV=tapply(V, Trat, mean)
dadosm=data.frame(mph,mHAL,mK,mP,mCa,mMg,mV)
```

<br>

### Dendograma (Definir Clusters)

```{r}
dend=as.dendrogram(hclust(dist(dadosm), method='average'), hang = -1)
plot(dend)
abline(h=8, lty=2, col="red")
## Cluster 1: T8, T10, T6,T9,T2,T4
## Cluster 2: T7, T3, T1, T5
```

<br>

### Valores dos CP

```{r}
require(FactoMineR)
pca=PCA(dadosm,scale.unit=T,graph=F)
round(pca$eig,3)
```

<br>

### Gráfico com os vetores

```{r}
library(factoextra)
fviz_pca_var(pca)
```

<br>

### Renomeando eixos

```{r}
fviz_pca_var(pca)+ylab("CP2 (14,9)")+xlab("CP1 (72,3%)")
```

<br>

### Removendo título

```{r}
fviz_pca_var(pca, title="")+ylab("CP2 (14,9)")+xlab("CP1 (72,3%)")
```

<br>

### Renomeando os vetores

```{r}
rownames(pca$var$coord)=c("pH","H+AL","K","P","Ca","Mg","V")
fviz_pca_var(pca, title="")+ylab("CP2 (14,9)")+xlab("CP1 (72,3%)")
```

<br>

### Sobreposição dos nomes

```{r}
rownames(pca$var$coord)=c("pH","H+AL","K","P","Ca","Mg","V")
fviz_pca_var(pca, 
             title="", 
             repel=T)+ylab("CP2 (14,9)")+xlab("CP1 (72,3%)")
```

<br>

### Removendo linhas de grade

```{r}
rownames(pca$var$coord)=c("pH","H+AL","K","P","Ca","Mg","V")
fviz_pca_var(pca, 
             title="", 
             repel=T)+
  ylab("CP2 (14,9)")+
  xlab("CP1 (72,3%)")+
  theme_classic()
```

<br>

### Pontos dos scores

```{r}
fviz_pca_ind(pca)
```

<br>

### Renomeando eixos e título

```{r}
fviz_pca_ind(pca, title="")+ylab("CP2 (14,9)")+xlab("CP1 (72,3%)")
```

<br>

### Marcando os clusters (Por coloração)

```{r}
## Cluster 1: T8, T10, T6,T9,T2,T4
## Cluster 2: T7, T3, T1, T5
## Construir vetor com o cluster (Nesse caso vamos chamar de A e B)

cluster=c("B","A","B","A","B","A","B","A","A","A")
fviz_pca_ind(pca, 
             title="", 
             col.ind = as.factor(cluster))+
  ylab("CP2 (14,9)")+
  xlab("CP1 (72,3%)")
```

<br>

### Marcando os clusters (Por formato de ponto)

```{r}
## Cluster 1: T8, T10, T6,T9,T2,T4
## Cluster 2: T7, T3, T1, T5
## Construir vetor com o cluster (Nesse caso vamos chamar de A e B)

cluster=c("B","A","B","A","B","A","B","A","A","A")
fviz_pca_ind(pca, 
             title="", 
             pointshape = as.factor(cluster),
             pointsize=2)+
  ylab("CP2 (14,9)")+
  xlab("CP1 (72,3%)")
```

<br>

### Marcando os clusters (Por coloração e formato de ponto)

```{r}
## Cluster 1: T8, T10, T6,T9,T2,T4
## Cluster 2: T7, T3, T1, T5
## Construir vetor com o cluster (Nesse caso vamos chamar de A e B)
cluster=c("B","A","B","A","B","A","B","A","A","A")
fviz_pca_ind(pca, 
             title="", legend.title="Cluster",
             habillage = as.factor(cluster))+
  ylab("CP2 (14,9)")+
  xlab("CP1 (72,3%)")
```

<br>

### Removendo linhas de grade

```{r}
## Cluster 1: T8, T10, T6,T9,T2,T4
## Cluster 2: T7, T3, T1, T5
## Construir vetor com o cluster (Nesse caso vamos chamar de A e B)
cluster=c("B","A","B","A","B","A","B","A","A","A")
fviz_pca_ind(pca, 
             title="", legend.title="Cluster",
             habillage = as.factor(cluster))+
  ylab("CP2 (14,9)")+
  xlab("CP1 (72,3%)")+theme_classic()
```

```{r, fig.width=10}
a=fviz_pca_ind(pca, title="")+theme_classic()
b=fviz_pca_var(pca, title="")+theme_classic()
library(gridExtra)
grid.arrange(a,b, ncol=2)
```

<br><br>

****

## Gráfico de CP (Manualmente)

****

<br>

### Calculando as médias

```{r}
mph=tapply(ph, Trat, mean)
mHAL=tapply(HAL, Trat, mean)
mK=tapply(K, Trat, mean)
mP=tapply(P, Trat, mean)
mCa=tapply(Ca, Trat, mean)
mMg=tapply(Mg, Trat, mean)
mV=tapply(V, Trat, mean)
dadosm=data.frame(mph,mHAL,mK,mP,mCa,mMg,mV)
```

<br>

### Dendograma (Definir Clusters)

Obs. Fica a critério do pesquisador o valor do corte (Neste caso optei pelo corte em 8, formando assim dois *clusters*)

Podemos fazer como neste exemplo abaixo:

```{r}
dend=as.dendrogram(hclust(dist(dadosm), method='average'), hang = -1)
plot(dend)
abline(h=8, lty=2, col="red")
## Cluster 1: T8, T10, T6,T9,T2,T4
## Cluster 2: T7, T3, T1, T5
```

ou,

```{r}
library(dendextend)
dend=as.dendrogram(hclust(dist(dadosm), method='average'))
dend=set(dend,"branches_k_color", value = c("red", "blue"), k = 2)
par(cex=0.7, mai=c(1.2,0.8,0.5,0.5))
plot(dend,las=1,ylab="Distância")
par(cex=0.8)
rect.dendrogram(dend, k=2,border = 8, lty = 5, lwd = 2)
```

<br>

### Valores dos CP

```{r}
require(FactoMineR)
pca=PCA(dadosm,scale.unit=T,graph=F)
round(pca$eig,3)
```

<br>

### Gráfico com os componentes

```{r}
plot(pca$eig[,2], type="b",ylab="Porcentagem de variância",xlab="CP")
```

<br>

### Ponto dos scores

```{r}
plot(pca$ind$coord, # Extraindo da pca os valores das coordenadas em x e CP1 e y e CP2
     xlab="CP1 (72.2 %)", # renomeando eixo x
     ylab="CP2 (14.8 %)", # renomeando eixo y
     pch=16) # alterando formato de ponto ("Bolinha preenchida")
abline(h=0,v=0, lty=2) # traçando linha em x e y = 0; lty=2 é linha tracejada 
```

<br>

### Identificando pontos

```{r}
plot(pca$ind$coord, # Extraindo da pca os valores das coordenadas em x e CP1 e y e CP2
     xlab="CP1 (72.2 %)", # renomeando eixo x
     ylab="CP2 (14.8 %)", # renomeando eixo y
     pch=16) # alterando formato de ponto ("Bolinha preenchida")
abline(h=0,v=0, lty=2) # traçando linha em x e y = 0; lty=2 é linha tracejada 
text(pca$ind$coord[,1],
     pca$ind$coord[,2]-0.1, 
     rownames(pca$ind$coord))
```

<br>

### Modificando nome dos pontos

```{r}
rownames(pca$ind$coord)=c("A","J","B","C","D","E","F","G","H","I")
plot(pca$ind$coord, # Extraindo da pca os valores das coordenadas em x e CP1 e y e CP2
     xlab="CP1 (72.2 %)", # renomeando eixo x
     ylab="CP2 (14.8 %)", # renomeando eixo y
     pch=16) # alterando formato de ponto ("Bolinha preenchida")
abline(h=0,v=0, lty=2) # traçando linha em x e y = 0; lty=2 é linha tracejada 
text(pca$ind$coord[,1],
     pca$ind$coord[,2]-0.1, 
     rownames(pca$ind$coord))
```

<br>

### Limite da seta dos vetores

```{r}
plot(pca$var$coord, # Extraindo da pca os valores da coordenadas em x e y dos vetores resposta
     xlab="CP1 (72.2 %)", # renomeando eixo x
     ylab="CP2 (14.8 %)", # renomeando eixo y
     pch=16, # alterando formato de ponto ("Bolinha preenchida")
     ylim=c(-1,1), # Alterando escala de Y para -1 até 1
     xlim=c(-1,1)) # Alterando escala de X para -1 até 1
abline(h=0,v=0, lty=2) # traçando linha em x e y = 0; lty=2 é linha tracejada 
```

<br>

### Convertendo o ponto para seta

Neste caso, temos que criar setas individuais e plotar sobre o nosso gráfico.

Ex. 

 - `pca$var$coord[1,1]`: extraindo de `pca` o valor da coordenada X para o vetor 1, em que de `pca`, localiza-se na linha 1 e coluna 1
 - `pca$var$coord[1,2]`: extraindo de `pca` o valor da coordenada y para o vetor 1, em que de `pca`, localiza-se na linha 1 e coluna 2

```{r}
plot(pca$var$coord, 
     xlab="CP1 (72.2 %)",
     ylab="CP2 (14.8 %)",
     col="white", # Estou definindo como branco para apagar os pontos
     ylim=c(-1.5,1.5),
     xlim=c(-1.5,1.5))
abline(h=0,v=0, lty=2)
arrows(0,0,pca$var$coord[1,1],pca$var$coord[1,2], length = 0.1) # vetor 1 - pH
arrows(0,0,pca$var$coord[2,1],pca$var$coord[2,2], length = 0.1) # vetor 2 - HAL
arrows(0,0,pca$var$coord[3,1],pca$var$coord[3,2], length = 0.1) # vetor 3 - K
arrows(0,0,pca$var$coord[4,1],pca$var$coord[4,2], length = 0.1) # vetor 4 - P
arrows(0,0,pca$var$coord[5,1],pca$var$coord[5,2], length = 0.1) # vetor 5 - Ca
arrows(0,0,pca$var$coord[6,1],pca$var$coord[6,2], length = 0.1) # vetor 6 - Mg
arrows(0,0,pca$var$coord[7,1],pca$var$coord[7,2], length = 0.1) # vetor 7 - V
text(pca$var$coord-0.01,rownames(pca$var$coord)) # Estou colocando os nomes dos vetores (-0.01 significa abaixo da coordenada a 0.01)
```

<br>

### Alterando posição do nome do vetores

Existem pesquisadores que preferem que o nome dos vetores quando x é positivo esteja a direita da extremidade da seta e quando x é negativo, o nome esteja a esquerda da seta. Neste caso, podemos utilizar a função `ifelse` dentro de `text()` 

```{r}
plot(pca$var$coord, 
     xlab="CP1 (72.2 %)",
     ylab="CP2 (14.8 %)",
     col="white",
     ylim=c(-0.5,1),
     xlim=c(-1.5,1.5))
abline(h=0,v=0, lty=2)
arrows(0,0,pca$var$coord[1,1],pca$var$coord[1,2], length = 0.1)
arrows(0,0,pca$var$coord[2,1],pca$var$coord[2,2], length = 0.1)
arrows(0,0,pca$var$coord[3,1],pca$var$coord[3,2], length = 0.1)
arrows(0,0,pca$var$coord[4,1],pca$var$coord[4,2], length = 0.1)
arrows(0,0,pca$var$coord[5,1],pca$var$coord[5,2], length = 0.1)
arrows(0,0,pca$var$coord[6,1],pca$var$coord[6,2], length = 0.1)
arrows(0,0,pca$var$coord[7,1],pca$var$coord[7,2], length = 0.1)
text(pca$var$coord[,1]+
       ifelse(pca$var$coord[,1]<0,-0.2,+0.2),  
     pca$var$coord[,2],rownames(pca$var$coord))
```

`ifelse(pca$var$coord[,1]<0,-0.2,+0.2)`: estamos definindo que se `pca$var$coord[,1]` for menor que 0, irá adicionar -0.2, do contrário irá somar 0.2

**Obs.** Nessa caso estamos alterando apenas em X, este princípio também pode ser aplicado em Y. Também é possível estabelecer manualmente a localização do texto (Criar um vetor com as coordenadas) 

<br>

### Adicionando círculo com raio do maior vetor resposta

```{r}
library(plotrix)
plot(pca$var$coord, 
     xlab="CP1 (72.2 %)",
     ylab="CP2 (14.8 %)",
     col="white",
     ylim=c(-1,1),
     xlim=c(-1.5,1.5))
abline(h=0,v=0, lty=2)
arrows(0,0,pca$var$coord[1,1],pca$var$coord[1,2], length = 0.1)
arrows(0,0,pca$var$coord[2,1],pca$var$coord[2,2], length = 0.1)
arrows(0,0,pca$var$coord[3,1],pca$var$coord[3,2], length = 0.1)
arrows(0,0,pca$var$coord[4,1],pca$var$coord[4,2], length = 0.1)
arrows(0,0,pca$var$coord[5,1],pca$var$coord[5,2], length = 0.1)
arrows(0,0,pca$var$coord[6,1],pca$var$coord[6,2], length = 0.1)
arrows(0,0,pca$var$coord[7,1],pca$var$coord[7,2], length = 0.1)
text(pca$var$coord[,1]+ifelse(pca$var$coord[,1]<0,-0.2,+0.2),
     pca$var$coord[,2],rownames(pca$var$coord))
draw.circle(0,0,max(ifelse(c(pca$var$coord[,1],pca$var$coord[,2])<0,
                           c(pca$var$coord[,1],pca$var$coord[,2])*-1,
                           c(pca$var$coord[,1],pca$var$coord[,2]))))
```

<br>

### Renomeando vetores

```{r}
rownames(pca$var$coord)=c("pH","H+AL","K","P","Ca","Mg","V%") # renomeando vetores
library(plotrix)
plot(pca$var$coord, 
     xlab="CP1 (72.2 %)",
     ylab="CP2 (14.8 %)",
     col="white",
     ylim=c(-1,1),
     xlim=c(-1.5,1.5))
abline(h=0,v=0, lty=2)
arrows(0,0,pca$var$coord[1,1],pca$var$coord[1,2], length = 0.1)
arrows(0,0,pca$var$coord[2,1],pca$var$coord[2,2], length = 0.1)
arrows(0,0,pca$var$coord[3,1],pca$var$coord[3,2], length = 0.1)
arrows(0,0,pca$var$coord[4,1],pca$var$coord[4,2], length = 0.1)
arrows(0,0,pca$var$coord[5,1],pca$var$coord[5,2], length = 0.1)
arrows(0,0,pca$var$coord[6,1],pca$var$coord[6,2], length = 0.1)
arrows(0,0,pca$var$coord[7,1],pca$var$coord[7,2], length = 0.1)
text(c(1.05,  -1.1, 0.8, -0.3, 1,  1.05,  1.1),
     c(0.3, 0.1, 0.3,  1, 0.06, -0.1, -0),
     rownames(pca$var$coord))
draw.circle(0,0,max(ifelse(c(pca$var$coord[,1],pca$var$coord[,2])<0,
                           c(pca$var$coord[,1],pca$var$coord[,2])*-1,
                           c(pca$var$coord[,1],pca$var$coord[,2]))))
```

<br><br>

****

## Screeplot

****

<br><br>

### Conjunto de dados

```{r}
Trat=rep(c(paste("T",1:10)), e=12)
dados=data.frame(Trat,ph,HAL,K,P,Ca,Mg,V)
```

<br>

### Calculando as médias

```{r}
mph=tapply(ph, Trat, mean)
mHAL=tapply(HAL, Trat, mean)
mK=tapply(K, Trat, mean)
mP=tapply(P, Trat, mean)
mCa=tapply(Ca, Trat, mean)
mMg=tapply(Mg, Trat, mean)
mV=tapply(V, Trat, mean)
dadosm=data.frame(mph,mHAL,mK,mP,mCa,mMg,mV)
```

<br>

### Pacote FactomineR

```{r}
library(FactoMineR)
pca=PCA(dadosm)
```

<br>

### Screeplot do factoextra

```{r}
library(factoextra)
fviz_screeplot(pca)
```

```{r}
fviz_screeplot(pca,
               title="", # removendo título
               font.family="serif", # fonte times new roman
               barcolor="black", # cor da borda preto
               addlabels=T,
               ggtheme=theme_classic())+
  xlab("Componente Principal")+ # nomeando eixo x
  ylab("Porcentagem de explicação da variância") # nomeando eixo y
```

<br>

****

## Manualmente pelo stats

****

<br>

### Somente colunas

```{r, fig.width=8}
par(family="serif") # fonte times new roman
bar=barplot(pca$eig[,2], 
        ylim=c(0,100))
```

<br>

### Com colunas, pontos e linhas

```{r, fig.width=8}
par(family="serif") # fonte times new roman
bar=barplot(pca$eig[,2], 
        ylim=c(0,100))
points(bar,
       pca$eig[,2], 
       type = "o")
```

<br>

### Com colunas, pontos, linhas e legenda

```{r, fig.width=8}
par(family="serif") # fonte times new roman
bar=barplot(pca$eig[,2], 
        ylim=c(0,100))
points(bar,
       pca$eig[,2], 
       type = "o")
text(bar,
     pca$eig[,2]+5,
     round(pca$eig[,2],2))
```

<br>

### Editando

```{r, fig.width=8}
rownames(pca$eig)=c(paste("CP",1:length(pca$eig[,2])))
par(family="serif") # fonte times new roman
bar=barplot(pca$eig[,2], 
        ylim=c(0,100),
        las=1,
        col="darkblue",
        xlab="Componente principal",
        ylab="Porcentagem de explicação")
abline(h=0)
points(bar,
       pca$eig[,2], 
       type = "o")
text(bar,
     pca$eig[,2]+5,
     round(pca$eig[,2],2))
```

<br><br>

****

## Correlação com variável latente

****

<br><br>

### Calculando as médias

```{r}
mph=tapply(ph, Trat, mean)
mHAL=tapply(HAL, Trat, mean)
mK=tapply(K, Trat, mean)
mP=tapply(P, Trat, mean)
mCa=tapply(Ca, Trat, mean)
mMg=tapply(Mg, Trat, mean)
mV=tapply(V, Trat, mean)
dadosm=data.frame(mph,mHAL,mK,mP,mCa,mMg,mV)
```

<br>

## Pacote psych

```{r}
library(psych)
pca.solo <- principal(scale(dadosm), # scale é para padronizar dados
                      nfactors=5,  # Numero de componentes
                      n.obs=10, # possui 10 observações/ variável
                      rotate='none', 
                      scores=TRUE)
pca.solo
```

<br>

### Extraindo correlações

```{r}
(load <- pca.solo$loadings)
```

<br>

### Correlação com a variável latente CP1

```{r}
library(lattice)
sorted.loadings1 <- load[order(load[,1]),1]
(load1 <- dotplot(sorted.loadings1,
                 cex=1.5,
                 xlab="Correlação com a variável latente",
                 col="black",
                 scales=list(fontfamily="serif",cex=1.2),
                 auto.key=list(cex=1.2),
                 pch=16))
```

<br>

### Correlação com a variável latente CP2

```{r}
sorted.loadings2 <- load[order(load[,2]),2]
(load2 <- dotplot(sorted.loadings2,
                 cex=1.5,
                 xlab="Correlação com a variável latente",
                 col="black",
                 scales=list(fontfamily="serif",cex=1.2),
                 pch=16))
```

<br>

### Correlação com a variável latente CP3

```{r}
sorted.loadings3 <- load[order(load[,3]),3]
(load3 <- dotplot(sorted.loadings3,
                 cex=1.5,
                 xlab="Correlação com a variável latente",
                 col="black",
                 scales=list(fontfamily="serif",cex=1.2),
                 pch=16))
```

<br><br><br>

****

## Extraindo cluster de forma automática

****

### Conjunto de dados

```{r}
var1=c(rnorm(20,10,2),rnorm(20,20,2),rnorm(20,15,2))
var2=c(rnorm(20,20,2),rnorm(20,18,2),rnorm(20,15,2))
var3=c(rnorm(20,100,2),rnorm(20,60,2),rnorm(20,80,2))
var4=c(rnorm(20,150,2),rnorm(20,160,2),rnorm(20,140,2))
trat=paste("T",1:60)
dados=data.frame(trat,var1,var2,var3,var4)
```

### Construindo Dendrograma

Obs. método UPGMA - average

```{r}
dend=as.dendrogram(hclust(dist(scale(dados[,2:5])),method = "average"))
library(dendextend)
dend=set(dend,
         "branches_k_color", 
         value = 1:3, 
         k = 3)
```

### Extraindo cluster

```{r}
cluster=as.factor(as.vector(cutree(dend,k=3)))
```

### PCA

Obs. Não editado

```{r}
library(factoextra);library(FactoMineR)
data=dados[,2:5]
rownames(data)=dados$trat
fviz_pca_biplot(PCA(data),col.ind = cluster, addEllipses = T) # default e padronizado
```