# Análise de regressão linear e não-linear

Nas mais diversas áreas da pesquisa, seja ela na área médica, biológica, industrial, química entre outras, é de grande interesse verificar se duas ou mais variáveis estão relacionadas de alguma forma. Para expressar esta relação é muito importante estabelecer um modelo matemático. Este tipo de modelagem é chamado de regressão, e ajuda a entender como determinadas variáveis influenciam outra variável, ou seja, verifica como o comportamento de uma ou mais variáveis podem mudar o comportamento de outra.

Na agronomia, a análise de regressão é muito utilizada por exemplo, para estabelecer doses de máxima resposta de produtos fitossanitários, adubos, populações de plantas, etc..; ou mesmo no estudo do desenvolvimento de uma planta, o que chamamos de curva de crescimento. 

Popularmente, é comum a utilização de curva do tipo polinomial, visto a facilidade de sua utilização e explicação. Todavia, muito dos dados não se comportam dessa forma, ainda que o ajuste seja significativo, podendo assim, levar a conclusões limitadas em função da análise inadequada. Logo, o presente tutorial apresenta diferentes ajustes de regressão linear e não-linear de um mesmo conjunto de dados. 

Neste tutorial, você irá reparar que em quase todos os modelos, o coeficientes serão significativos, demonstrando que quase todos os modelos são válidos para explicar o comportamento dos dados. A questão é, qual o melhor modelo?

```{r, fig.width=5, fig.height=5,echo=F,results='hide', warning=F,message=F}
library(ggplot2)
ggplot(diamonds, aes(x=carat, y=price)) + 
  geom_point(aes(color=cut)) + geom_smooth() +theme_bw() 
```

**Obs. Este é um tutorial para demonstração dos modelos de regressão. Alguns casos ele não é significativo ou uma das pressuposições não é atendida. É um tutorial apenas para fins didáticos.**

<br><br>

****

## Conjunto de dados

****

O conjunto de dados é de um experimento cujo objetivo foi avaliar a perda de massa da casca de romã em estufa a $60^oC$. Foi utilizado oito repetições em oito avaliações (60, 210,390, 720, 930, 1410, 1890 e 2370 minutos)

```{r}
`PERDA DE MASSA CAA`=c(18.15810,17.99376,14.81450,15.39822,21.62234,20.45106,18.65319,20.96547,36.77274,39.92503,34.60874,35.70286,43.57189,42.19460,39.23367,43.36169,52.90384,52.64886,45.61431,47.81200,44.41734,47.40493,46.15373,47.12330,65.29474,67.78859,64.60738,66.24453,63.97464,66.77636,65.37446,65.11912,67.86385,70.68877,69.45271,70.33895,69.43583,71.56150,69.73480,69.97407,69.02813,71.28882,71.17485,71.22420,71.32344,72.46687,71.17063,72.07550,69.16576,71.44176,71.30762,71.34075,71.42775,72.59710,71.28255,72.19996,69.30339,71.59471,71.44040,71.45729,71.53206,72.72733,71.39446,72.32441)
TEMPO=rep(c(60,210,390,720,930,1410,1890,2370),e=8)
dados=data.frame(TEMPO,`PERDA DE MASSA CAA`)
y=c(`PERDA DE MASSA CAA`)
x=c(TEMPO)
data=data.frame(y,x)
```

<br><br>

### Média e desvio-padrão amostral

```{r}
(media=tapply(y,x, mean))
(desvio=tapply(y,x, sd))
(tempo=c(60,210,390,720,930,1410,1890,2370))
```

<br><br>

****

### Gráficos exploratórios

****

<br><br>

### Gráfico de caixas

```{r}
boxplot(y~x)
```

### Gráfico de dispersão

```{r}
plot(y~x)
```

### Gráfico de dispersão com médias

```{r}
plot(y~x)
points(media~tempo,pch=16,col="red")
```

### Gráfico de linhas com as médias

```{r, fig.align='center', fig.width=8}
par(mfrow=c(1,2))
plot(media~tempo, type="b")
plot(media~tempo, type="l")
```

### Histograma

```{r}
hist(y)
```

<br><br><br>

****

## Linear Simples

****

O modelo de regressão linear simples (MRLS) se define uma relação linear entre a variável dependente e uma variável independente.

$$Y=\beta_1x+\beta_0$$

### Criando o modelo de regressão

```{r}
modl=lm(y~x)
summary(modl)
```

### Diagnóstico

### Normalidade dos erros

```{r}
hnp::hnp(modl)
shapiro.test(resid(modl)) # erros não normais
```

### Falta de ajuste (Desvio da regressão)

```{r}
modq=aov(y~as.factor(x))
anova(modl,modq)
```

### Construindo gráfico

```{r}
par(family="serif")
plot(media~tempo, main="Linear Simples",
     las=1, cex=1.3,
     ylab="Weight loss (%)", xlim=c(0,2500),
     xlab="Time (Minutes)", 
     pch=16, ylim=c(0,80))
curve(coef(modl)[1]+coef(modl)[2]*x, add=TRUE, lty=2)
legend("topleft",
       cex=1,
       bty="n",
       legend = c(expression(hat(Y)==38.09951+0.01889*x)))
```

### ggplot2

```{r}
library(ggplot2)
da=data.frame(media,tempo)
ggplot(da,aes(y=media,x=tempo))+
  geom_point()+
  geom_smooth(method="lm",se = F,col="black",size=0.1,lty=2)+
  theme_classic()+
  ylab("Weight loss (%)")+
  xlab("Time (Minutes)") 
```

<br><br><br>

****

## Quadrático

****

$$Y=\beta_2x^2+\beta_1x+\beta_0$$

### Criando modelo de regressão

```{r}
mod1=lm(y~x+I(x^2))
summary(mod1)
```

### Diagnóstico do modelo

### Normalidade dos erros

```{r}
hnp::hnp(mod1)
shapiro.test(resid(mod1)) # erros nao normais
```

### Fator de inflação de variância (Multicolinearidade)

```{r}
car::vif(mod1) # problema de multicolinearidade
```

### Falta de ajuste (Desvio da regressão)

```{r}
modq=aov(y~as.factor(x))
anova(mod1,modq)
```

### Construindo gráfico

```{r}
par(family="serif")
plot(media~tempo, main="Quadrático",
     las=1, cex=1.3,
     ylab="Weight loss (%)", xlim=c(0,2500),
     xlab="Time (Minutes)", 
     pch=16, ylim=c(0,80))
curve(coef(mod1)[1]+coef(mod1)[2]*x+coef(mod1)[3]*x^2, add=TRUE, lty=2)
legend("topleft",
       cex=1,
       bty="n",
       legend = c(expression(hat(Y)==22.26+0.006763*x-0.00002055*x^2)))
```

### Ponto de máximo (Ou mínimo)

O ponto de máximo ou mínimo podem ser encontrados de várias formas

### Manualmente

```{r}
(xmax=-coef(mod1)[2]/(2*coef(mod1)[3]))
(ymax=coef(mod1)[1]+coef(mod1)[2]*xmax+coef(mod1)[3]*xmax^2)
```

### Usando o which.max ou which.min

```{r,fig.show='hide'}
plot(y~x)
tend=curve(coef(mod1)[1]+coef(mod1)[2]*x+coef(mod1)[3]*x^2,add=T)
tend$x[which.max(tend$y)]
# tend$x[which.min(tend$y)] # no caso de mínimo
```

### ggplot2

```{r}
library(ggplot2)
da=data.frame(media,tempo)
ggplot(da,aes(y=media,x=tempo))+
  geom_point()+
  geom_smooth(method="lm",formula = y~poly(x,2), se = F,col="black",size=0.1,lty=2)+
  theme_classic()+
  ylab("Weight loss (%)")+
  xlab("Time (Minutes)") 
```

<br><br><br>

****

## Cúbico

****

$$Y=\beta_3x^3+\beta_2x^2+\beta_1x+\beta_0$$

### Construindo o modelo

```{r}
mod2=lm(y~x+I(x^2)+I(x^3))
summary(mod2)
```

### Diagnóstico do modelo

### Normalidade dos erros

```{r}
hnp::hnp(mod2)
shapiro.test(resid(mod2)) # Erros nao normais
```

### Fator de inflação de variância (Multicolinearidade) 

```{r}
car::vif(mod2) # alta multicolinearidade
```

### Falta de ajuste (Desvio da regressão)

```{r}
modq=aov(y~as.factor(x))
anova(mod2,modq)
```

### Construindo o gráfico

```{r}
par(family="serif")
plot(media~tempo, main="Cúbico",
     las=1, cex=1.3,
     ylab="Weight loss (%)", xlim=c(0,2500),
     xlab="Time (Minutes)", 
     pch=16, ylim=c(0,80))
curve(coef(mod2)[1]+coef(mod2)[2]*x+coef(mod2)[3]*x^2+coef(mod2)[4]*x^3, add=TRUE, lty=2)
legend("topleft",
       cex=1,
       bty="n",
       legend = c(expression(hat(Y)==14.06+0.01174*x-0.00007536*x^2+0.00000001524*x^3)))
```

### ponto de máximo, mínimo e inflexão

```{r,fig.show='hide'}
plot(media~tempo)
curva=curve(coef(mod2)[1]+coef(mod2)[2]*x+coef(mod2)[3]*x^2+coef(mod2)[4]*x^3, add=TRUE, lty=2)

# ponto de inflexão
pi=-(2*coef(mod2)[3])/(3*2*coef(mod2)[4])

# ponto de máximo anterior ao ponto de inflexão
xmax=curva$x[which.max(curva$y[curva$x<pi])]

# ponto de mínimo posterior ao ponto de inflexão
xmin=curva$x[which.max(curva$y[curva$x<pi])+which.min(curva$y[curva$x>xmax])]
```

```{r}
plot(media~tempo)
curva=curve(coef(mod2)[1]+coef(mod2)[2]*x+coef(mod2)[3]*x^2+coef(mod2)[4]*x^3, add=TRUE, lty=1)
abline(v=c(xmax,xmin,pi),lty=2)
```

### ggplot2

```{r}
library(ggplot2)
da=data.frame(media,tempo)
ggplot(da,aes(y=media,x=tempo))+
  geom_point()+
  geom_smooth(method="lm",formula = y~poly(x,3), se = F,col="black",size=0.1,lty=2)+
  theme_classic()+
  ylab("Weight loss (%)")+
  xlab("Time (Minutes)") 
```

<br><br><br>

****

## Logarítmico

****

$$Y=\beta_{0}+\beta_{1}\log(x)$$

### Construindo modelo

```{r}
modelog=lm(y~log(x))
summary(modelog)
```

### Diagnóstico do modelo

```{r}
hnp::hnp(modelog)
shapiro.test(resid(modelog))
```

### Construindo gráfico

```{r}
plot(media~tempo, main="Log",
     las=1, cex=1.3,
     ylab="Weight loss (%)", xlim=c(0,2500),
     xlab="Time (Minutes)", 
     pch=16, ylim=c(0,80))
curve(-42.73+15.52*log(x),add=T,lty=2)
legend("topleft",
       cex=1,
       bty="n",
       legend = c(expression(hat(Y)==-42.73+15.52*log(x))))
```

<br><br><br>

****

## Michaelis-Menten (MM)

****

$$Y=\frac{A\times x}{V+x}$$

### Construindo o modelo

```{r}
data=data.frame(y,x)
n0 <- nls(formula=y~A*x/(V+x), data=data,
          start=list(A=max(y), V=100), trace=TRUE)
summary(n0)
```

### Diagnóstico do modelo

```{r}
shapiro.test(resid(n0))
```

### Construindo o gráfico

```{r}
A <- coef(n0)[1]; V <- coef(n0)[2]
par(family="serif")
plot(media~tempo, main="Michaelis Menten",
     las=1, cex=1.3,
     ylab="Weight loss (%)", xlim=c(0,2500),
     xlab="Time (Minutes)", 
     pch=16, ylim=c(0,80))
curve(A*x/(V+x), add=TRUE, lty=2)
legend("topleft",
       cex=1,
       bty="n",
       legend = c(expression(hat(Y)==frac(81.021*x,(215.205+x)))))
```

### Utilizando outro método

```{r}
m.m <- nls(y ~ SSmicmen(x, Vm, K), data = data)
m.m
plot(media~tempo, main="Michaelis-Menten",
     las=1, cex=1.3,
     ylab="Weight loss (%)", xlim=c(0,2500),
     xlab="Time (Minutes)", 
     pch=16, ylim=c(0,80))
curve((81.02135*x)/(215.20499+x), add=T)
```

<br><br><br>

****

## MM Modificado

****

$$Y=\frac{A\times x}{V+x}+D\times x $$

### Construindo modelo

```{r}
data=data.frame(y,x)
n1 <- nls(formula=y~A*x/(V+x)+D*x, data=data,
          start=list(A=max(y), V=100,D=10), trace=TRUE)
summary(n1)
```

### Construindo gráfico

```{r}
A <- coef(n1)[1]; V <- coef(n1)[2]; D<-coef(n1)[3]
par(family="serif")
plot(media~tempo, main="Michaelis Menten (Corrigido)",
     las=1, cex=1.3,
     ylab="Weight loss (%)", xlim=c(0,2500),
     xlab="Time (Minutes)", 
     pch=16, ylim=c(0,80))
curve(A*x/(V+x)+D*x, add=TRUE, lty=2)
legend("topleft",
       cex=1,
       bty="n",
       legend = c(expression(hat(Y)==frac(98.263572*x,(305.016698+x))-0.006625*x)))
```

<br><br><br>

****

## Segmentada linear

****

$$Y=\beta_{1}X+\beta_{0} (if\leq X_1)$$

### Construindo o modelo linear 

```{r}
modelo_linear<- lm(y~x)
summary(modelo_linear)
```

### Construindo o modelo segmentado

```{r}
library(segmented)
modelo_pieciwise<- segmented(modelo_linear, seg.Z = ~x, psi=1000)
modelo_pieciwise
summary(modelo_pieciwise)
```

### Definindo limite com base no platô

```{r}
y1=y[x<=modelo_pieciwise$psi[2]]
x11=x[x<=modelo_pieciwise$psi[2]]
```

### Curva do primeiro segmento

```{r}
mod=lm(y1~x11)
summary(mod)
```

### Construindo gráfico

```{r}
par(pch=16,las=1); par(family="serif")
plot(media~tempo, 
     las=1, cex=1.3, main="Segmentado Linear",
     ylab="Weight loss (%)", xlim=c(0,2500),
     xlab="Time (Minutes)", 
     pch=16, ylim=c(0,80))
a=curve(coef(mod)[1]+coef(mod)[2]*x, 
        to=modelo_pieciwise$psi[2], lty=2,add=T)
plato=a$y[round(a$x,3)==round(modelo_pieciwise$psi[2],3)]
lines(c(modelo_pieciwise$psi[2],max(x)),
      c(plato,plato),lty=2)
legend("topleft",
       cex=1,
       legend=expression(hat(Y)==19.836817+0.066839*x~("if"~x~"<"~751.4)), bty="n")
```

<br><br><br>

****

## Segmentada quadrático

****

$$Y=\beta_{2}X^2+\beta_{1}X+\beta_{0} (if\leq X_1)$$

### Construindo o modelo quadrático

```{r}
modelo_linear<- lm(y~x+I(x^2))
summary(modelo_linear)
```

### Construindo o modelo segmentado

```{r}
library(segmented)
modelo_pieciwise1<- segmented(modelo_linear)
modelo_pieciwise1
summary(modelo_pieciwise1)
```

### Valores para o primeiro segmento

Obs. No caso do linear simples, podemo usar apenas os pontos abaixo do platô, no caso do segmentado quadrático aconselho englobar o ponto acima do acusado no platô. No meu caso é o ponto 930.

```{r}
y1=y[x<=930]
x11=x[x<=930]
mod=lm(y1~x11+I(x11^2))
summary(mod)
```

### Construindo o gráfico

```{r}
par(pch=16,las=1); par(family="serif")
plot(media~tempo, main="Segmentado Quadrático",
     las=1, cex=1.3,
     ylab="Weight loss (%)", xlim=c(0,2500),
     xlab="Time (Minutes)", 
     pch=16, ylim=c(0,80))
maximo=-coef(mod)[2]/(2*coef(mod)[3])
a=curve(coef(mod)[1]+coef(mod)[2]*x+coef(mod)[3]*x^2, 
        to=maximo, lty=2,
        add=T)
plato=a$y[round(a$x,3)==round(maximo,3)]
lines(c(maximo,max(x)),
      c(plato,plato),lty=2)
legend("topleft",
       legend=expression(Y==13.57+0.1175*x-0.00006173*x^2~("if"~x~"<"~951.5095)), bty="n")
```

<br><br><br>

****

## Mitscherlich

****

$$Y=A \times(1-exp((B\times C)-(C \times X)$$

```{r}
modelo2=nls(y~A*(1-exp((B*C)-(C*x))),
           start = list(A=80,B=-10,C=0.01),data=data)
summary(modelo2)
par(pch=16,las=1); par(family="serif")
plot(media~tempo,main="Mitscherlich",
     las=1, cex=1.3,
     ylab="Weight loss (%)", xlim=c(0,2500),
     xlab="Time (Minutes)", 
     pch=16, ylim=c(0,80))
b=summary(modelo2)
A=b$coefficients[1,1]
B=b$coefficients[2,1]
C=b$coefficients[3,1]
a=curve(A*(1-exp((B*C)-(C*x))),lty=2,add=T)
legend("topleft",expression(Y==72.31912*(1-e^{(-44.382759*0.002873)-(0.002873*x)})),bty="n")
```

<br><br><br>

****

## Logística de 3 termos

****

$$Y = \frac{d}{1+exp(b(x-e))}$$

```{r}
library(drc)
model <- drm(y ~ x, fct = LL.3(), data = data)
summary(model)
par(family="serif")
plot(model,main="Logístico LL.3",
     las=1, cex=1.3,
     ylab="Weight loss (%)", 
     xlab="Time (Minutes)", 
     pch=16,lty=2)
legend("topleft",
       legend=expression(hat(Y)==frac(79.599836,
                                      1+exp(-1.058194(x-208.408455)))), bty="n")
```

### ED, DL ou EC

```{r}
ED(model,10) ## Ed10
ED(model,50) ## ED50
ED(model,90) ## ED90
```

<br><br><br>

****

## Logística de 4 termos

****

$$Y = c-\frac{d-c}{1+exp(b(x-e))}$$

```{r}
model1 <- drm(y ~ x, fct = LL.4(), data = data)
summary(model1)
par(family="serif")
plot(model,main="Logístico LL.4",
     las=1, cex=1.3,
     ylab="Weight loss (%)", 
     xlab="Time (Minutes)", 
     pch=16,lty=2)
legend("topleft",
       legend=expression(hat(Y)==15.1899+frac(74.59984-15.1899,
                                              1+exp(-1.6960(x-289.3971)))), bty="n")
```

### ED, DL ou EC

```{r}
ED(model,10) ## Ed10
ED(model,50) ## ED50
ED(model,90) ## ED90
```

<br><br><br>

****

## Yield Loss

****

$$\hat{Y}=\frac{i\times x}{1+\frac{i\times x}{A}}$$

```{r}
#library(devtools)
#install_github("OnofriAndreaPG/aomisc")
par(family="serif")
library(aomisc)
model2 <- drm(y ~ x, fct = DRC.YL(), data = data)
summary(model2)
plot(model2,main="Yield Loss",
     las=1, cex=1.3,
     ylab="Weight loss (%)", 
     xlab="Time (Minutes)", 
     pch=16,lty=2)
legend("topleft",
       legend=expression(hat(YL)==frac(0.376483*x,
                                       1+frac(0.376483*x,81.021705))), bty="n")
```

<br><br><br>

****

## Weibull 3

****

$$\hat{Y}=d\times e^{-e^{b\times log(x)-e}}$$
```{r}
par(family="serif")
model3 <- drm(y ~ x, fct = w3(), data = data)
summary(model3)
plot(model3,main="Weibull 3",
     las=1, cex=1.3,
     ylab="Weight loss (%)", 
     xlab="Time (Minutes)", 
     pch=16,lty=2)
legend("topleft",
       legend=expression(hat(YL)==88.316665*e^(-e^{(-0.621433*(log(x)-135.558606))})), bty="n")
```

<br><br><br>

****

## Weibul 4 

****

$$\hat{Y} = c + (d − c)(1 − exp(− exp(b(log(x) − log(e)))))$$

```{r}
par(family="serif")
model4 <- drm(y ~ x, fct = w4(), data = data)
summary(model4)
plot(model4,main="Weibull 4",
     las=1, cex=1.3,
     ylab="Weight loss (%)", 
     xlab="Time (Minutes)", 
     pch=16,lty=2)
legend("topleft",
       legend=expression(hat(YL)==18.4270+(76.5754-18.4270)(1-e^(-e^(-1.2171*(log(x)-log(230.4661)))))), bty="n")
```

<br><br><br>

****

## Assintótica 2

****

```{r}
par(family="serif")
model5 <- drm(y ~ x, fct = drc::AR.2(), data = data)
summary(model5)
plot(model5,main="Assintótica 2",
     las=1, cex=1.3,
     ylab="Weight loss (%)", 
     xlab="Time (Minutes)", 
     pch=16,lty=2)
```

<br><br><br>

****

## Assintótica 3

****

```{r}
par(family="serif")
model6 <- drm(y ~ x, fct = drc::AR.3(), data = data)
summary(model6)
plot(model6,main="Assintótica 3",
     las=1, cex=1.3,
     ylab="Weight loss (%)", 
     xlab="Time (Minutes)", 
     pch=16,lty=2)
```

<br><br><br>

****

## Brain-Counsens 4

****

```{r}
model7 <- drm(y ~ x, fct = drc::BC.4(), data = data)
summary(model7)
par(family="serif")
plot(model,main="Brain-Counsens 4",
     las=1, cex=1.3,
     ylab="Weight loss (%)", 
     xlab="Time (Minutes)", 
     pch=16,lty=2)
```

<br><br><br>

****

## Brain-Counsens 5

****

```{r}
par(family="serif")
model8 <- drm(y ~ x, fct = drc::BC.5(), data = data)
summary(model8)
plot(model8,main="Brain-Cousens 5",
     las=1, cex=1.3,
     ylab="Weight loss (%)", 
     xlab="Time (Minutes)", 
     pch=16,lty=2)
```

<br><br><br>

****

## Cedergreen-Ritz-Streibig 3

****

```{r}
par(family="serif")
model9 <- drm(y ~ x, fct = drc::uml3a(), data = data)
summary(model9)
plot(model9,main="Cedergreen-Ritz-Streibig 3",
     las=1, cex=1.3,
     ylab="Weight loss (%)", 
     xlab="Time (Minutes)", 
     pch=16,lty=2)
```

<br><br><br>

****

## Cedergreen-Ritz-Streibig 4

****

```{r}
par(family="serif")
model10 <- drm(y ~ x, fct = drc::uml4a(), data = data)
summary(model10)
plot(model,main="Cedergreen-Ritz-Streibig 4",
     las=1, cex=1.3,
     ylab="Weight loss (%)", 
     xlab="Time (Minutes)", 
     pch=16,lty=2)
```

<br><br><br>

****

## Modelo exponencial

****

```{r}
modelexp=lm(log(y)~x);summary(modelexp)
alpha=exp(modelexp$coefficients[1])
beta=modelexp$coefficients[2]
model11=nls(y~A*exp(x*B),start=list(A=alpha,B=beta))
summary(model11)
plot(y~x)
lines(seq(min(x), max(x), length.out = 100), 
      predict(model11, newdata = data.frame(x = seq(min(x), 
                                                     max(x), 
                                                     length.out = 100))),
      col="red",lwd=2,lty=2)
```

<br><br><br>

****

## Modelo loess

****

```{r}
model12=loess(y~x)
summary(model12)
par(pch=16,las=1); par(family="serif")
plot(media~tempo, main="Modelo Loess",
     las=1, cex=1.3,
     ylab="Weight loss (%)", xlim=c(0,2500),
     xlab="Time (Minutes)", 
     pch=16, ylim=c(0,80))
lines(x,predict(model12,x),lty=2)

## ou

par(pch=16,las=1); par(family="serif")
plot(media~tempo, main="modelo loess",
     las=1, cex=1.3,
     ylab="Weight loss (%)", xlim=c(0,2500),
     xlab="Time (Minutes)", 
     pch=16, ylim=c(0,80))
lines(seq(60,2370,5),predict(model12,seq(60,2370,5)),lty=2)

## ou

library(ggplot2)
ggplot(data,aes(y=y,x=x))+
  geom_point()+
  geom_smooth()+
  theme_bw()+
  theme_classic()+
  xlab("Time (minutes)")+
  ylab("Weight loss (%)")
```

****

## Coef. de determinação ($R^2$)

****

```{r}
r2=c(1-var(residuals(modl))/var(residuals(lm(y~1))),
1-var(residuals(mod1))/var(residuals(lm(y~1))),
1-var(residuals(mod2))/var(residuals(lm(y~1))),
1-var(residuals(modelog))/var(residuals(lm(y~1))),
1-var(residuals(n0))/var(residuals(lm(y~1))),
1-var(residuals(n1))/var(residuals(lm(y~1))),
1-var(residuals(modelo_pieciwise))/var(residuals(lm(y~1))),
1-var(residuals(modelo_pieciwise1))/var(residuals(lm(y~1))),
1-var(residuals(modelo2))/var(residuals(lm(y~1))),
1-var(residuals(model))/var(residuals(lm(y~1))),
1-var(residuals(model1))/var(residuals(lm(y~1))),
1-var(residuals(model2))/var(residuals(lm(y~1))),
1-var(residuals(model3))/var(residuals(lm(y~1))),
1-var(residuals(model4))/var(residuals(lm(y~1))),
1-var(residuals(model5))/var(residuals(lm(y~1))),
1-var(residuals(model6))/var(residuals(lm(y~1))),
1-var(residuals(model7))/var(residuals(lm(y~1))),
1-var(residuals(model8))/var(residuals(lm(y~1))),
1-var(residuals(model9))/var(residuals(lm(y~1))),
1-var(residuals(model10))/var(residuals(lm(y~1))),
1-var(residuals(model11))/var(residuals(lm(y~1))))
```

<br><br><br>

****

## AIC

****

```{r}
aic=c(AIC(modl),
AIC(mod1),
AIC(mod2),
AIC(modelog),
AIC(n0),
AIC(n1),
AIC(modelo_pieciwise),
AIC(modelo_pieciwise1),
AIC(modelo2),
AIC(model),
AIC(model1),
AIC(model2),
AIC(model3),
AIC(model4),
AIC(model5),
AIC(model6),
AIC(model7),
AIC(model8),
AIC(model9),
AIC(model10),
AIC(model11))
```

<br><br><br>

****

## BIC

****

```{r}
bic=c(BIC(modl),
BIC(mod1),
BIC(mod2),
BIC(modelog),
BIC(n0),
BIC(n1),
BIC(modelo_pieciwise),
BIC(modelo_pieciwise1),
BIC(modelo2),
BIC(model),
BIC(model1),
BIC(model2),
BIC(model3),
BIC(model4),
BIC(model5),
BIC(model6),
BIC(model7),
BIC(model8),
BIC(model9),
BIC(model10),
BIC(model11))
analise=cbind(aic,bic,r2)
rownames(analise)=c("Linear","Quadrático","Cúbico","Log",
                    "Michaelis-Mente","Michaelis Menten (Corrigido)",
                    "Segmentada Linear","Segmentada Quadrática",
                    "Mitscherlich","Logístico LL.3","Logístico LL.4",
                    "Yield Loss", "Weibull 3","Weibull 4",
                    "Assintótica 2","Assintótica 3",
                    "Brain-Counsens 4","Brain-Counsens 5",
                    "Cedergreen-Ritz-Streibig 3",
                    "Cedergreen-Ritz-Streibig 4",
                    "Exponencial")
knitr::kable(analise)
```

